ACORDAO-COMPLETO-2541865

ACÓRDÃO 3410/2022 ATA 23/2022 - SEGUNDA CÂMARA

VISTOS, relatados e discutidos estes autos de tomada de contas especial instaurada pela Empresa Brasileira de Correios e Telégrafos (ECT) em face de diversos responsáveis, em que se aprecia recurso de reconsideração interposto por Alexo Martins Moreira (XXX.924.763-XX) contra o Acórdão 4582/2021-TCU-Segunda Câmara, Relator Ministro Augusto Nardes, por meio do qual este Tribunal julgou irregulares as contas do recorrente, condenando-o em débito e multa, 
ACORDAM os Ministros do Tribunal de Contas da União, reunidos em sessão da Segunda Câmara, diante das razões expostas pelo relator, em:
9.1. nos termos dos arts. 32, inciso I e 33, da Lei 8.443/1992, conhecer do presente recurso, e dar-lhe provimento, para excluir Alexo Martins Moreira (XXX.924.763-XX) da presente relação processual e dar a seguinte redação aos subitens 9.3 e 9.4 do Acórdão 4582/2021-TCU-Segunda Câmara:
"9.3. julgar irregulares, nos termos dos arts. 1º, inciso I, 16, inciso III, alínea "d", da Lei 8.443/1992, c/c os arts. 19 e 23, inciso III, da mesma Lei, as contas dos responsáveis Dhiego Wallace Louzeiro Silva, Caroline Marques Soares Ferreira, Natalia Cavalcante Azevedo e Luciano Soares da Silva, condenando-os solidariamente ao pagamento das importâncias a seguir especificadas, atualizadas monetariamente e acrescidas dos juros de mora, calculadas a partir das datas discriminadas até a data da efetiva quitação do débito, fixando-lhe o prazo de quinze dias, para que comprovem, perante o Tribunal, o recolhimento das referidas quantias aos cofres da Empresa Brasileira de Correios e Telégrafos, nos termos do art. 23, inciso III, alínea "a", da citada lei, c/c o art. 214, inciso III, alínea "a", do Regimento Interno do TCU; 
Débitos relacionados exclusivamente ao responsável Dhiego Wallace Louzeiro Silva: 
	Data de ocorrência 
	Valor histórico (R$) 

	02/12/2016 
	1.000,00

	02/12/2016 
	500,00

	23/12/2016 
	1.000,00

	23/12/2016 
	1.000,00

	28/12/2016 
	500,00

	29/12/2016 
	1.000,00

	29/12/2016 
	1.000,00

	30/12/2016 
	1.000,00

	16/01/2017 
	1.000,00

	16/01/2017 
	1.000,00

	19/01/2017 
	1.000,00

	19/01/2017 
	1.000,00

	19/01/2017 
	1.000,00

	23/01/2017 
	1.000,00

	23/01/2017 
	1.000,00

	23/01/2017 
	1.000,00

	27/01/2017 
	1.000,00

	31/01/2017 
	1.000,00

	31/01/2017 
	1.000,00

	01/02/2017 
	1.000,00 

	02/02/2017 
	1.000,00 

	03/02/2017 
	1.000,00 

	03/02/2017 
	1.000,00 

	08/02/2017 
	1.000,00 

	08/02/2017 
	1.000,00 

	10/02/2017 
	1.000,00 

	10/02/2017 
	1.000,00 

	14/02/2017 
	1.000,00 

	14/02/2017 
	1.000,00 

	14/02/2017 
	1.000,00 

	16/02/2017 
	1.000,00 

	16/02/2017 
	1.000,00 

	16/02/2017 
	1.000,00 

	17/02/2017 
	1.000,00 

	17/02/2017 
	1.000,00 

	21/02/2017 
	1.000,00 

	21/02/2017 
	1.000,00 

	22/02/2017 
	1.000,00 

	22/02/2017 
	1.000,00 

	22/02/2017 
	1.000,00 

	24/02/2017 
	1.000,00 

	24/02/2017 
	1.000,00 

	01/03/2017 
	1.000,00 

	01/03/2017 
	1.000,00 

	03/03/2017 
	1.000,00 

	03/03/2017 
	1.000,00 

	06/03/2017 
	1.000,00 

	06/03/2017 
	1.000,00 

	13/03/2017 
	1.000,00 

	13/03/2017 
	1.000,00 

	13/03/2017 
	1.000,00 

	29/03/2017 
	1.000,00 

	29/03/2017 
	1.000,00 

	29/03/2017 
	1.000,00 

	10/04/2017 
	1.000,00 

	10/04/2017 
	1.000,00 

	10/5/2017 
	199.374,04 

	10/5/2017 
	6.625,98 

Débitos relacionados aos responsáveis Dhiego Wallace Louzeiro Silva em solidariedade com Alexo Martins Moreira: (grifado) 
	Data de ocorrência 
	Valor histórico (R$)  

	23/12/2016 
	1.000,00 

	29/12/2016 
	1.000,00 

	29/12/2016 
	1.000,00 

9.4. aplicar a multa prevista no art. 57 da Lei 8.443/1992 c/c o art. 267 do Regimento Interno do TCU, aos responsáveis nos valores individuais de: Dhiego Wallace Louzeiro Silva, R$ 40.000,00 (quarenta mil reais) ; Caroline Marques Soares Ferreira, R$ 6.000,00 (seis mil reais) ; Natalia Cavalcante Azevedo e Luciano Soares da Silva, R$ 1.000,00 (hum mil reais) cada um, fixando para todos o prazo de quinze dias, a contar da notificação, para que comprovem, perante o Tribunal (art. 214, III, alínea "a", do Regimento Interno do TCU) , o recolhimento das dívidas aos cofres do Tesouro Nacional, atualizadas monetariamente desde a data deste acórdão até a data do efetivo recolhimento, se pagas após o vencimento, na forma da legislação em vigor";
9.2. dar ciência deste acórdão ao recorrente, à Empresa Brasileira de Correios e Telégrafos (ECT) e à Procuradoria da República no Estado do Maranhão, informando que o teor integral das peças que o integram poderá ser obtido no endereço eletrônico www.tcu.gov.br/acordaos e que o acesso às demais peças do processo pode ser obtido no endereço eletrônico deste Tribunal, opção "vista eletrônica".

Recurso de reconsideração  interposto por Alexo Martins Moreira, contra o Acórdão 4582/2021-TCU-2ª Câmara, Relator Ministro Augusto Nardes.

Segunda Câmara

Empresa Brasileira de Correios e Telégrafos - ECT - Superintendência Estadual de Operações no Maranhão.

3. Interessados/Responsáveis/Recorrentes:
3.1. Recorrente: Alexo Martins Moreira (XXX.924.763-XX).
3.2. Interessado: Empresa Brasileira de Correios e Telégrafos - ECT (34.028.316/0001-03).
3.3. Responsáveis: Alexo Martins Moreira (XXX.924.763-XX); Caroline Marques Soares Ferreira (XXX.203.983-XX); Dhiego Wallace Louzeiro Silva (XXX.168.253-XX); Luciano Soares da Silva (XXX.321.343-XX); Natalia Cavalcante Azevedo (XXX.685.663-XX).

13.1. Ministros presentes: Bruno Dantas (Presidente), Aroldo Cedraz e Antonio Anastasia (Relator).
13.2. Ministro-Substituto convocado: Marcos Bemquerer Costa.
13.3. Ministro-Substituto presente: André Luís de Carvalho.

ANTONIO ANASTASIA

Ministro Augusto Nardes.

Trata-se de tomada de contas especial instaurada pela Empresa Brasileira de Correios e Telégrafos (ECT) em desfavor de diversos responsáveis, em razão da ausência de numerário e da emissão fraudulenta e pagamentos irregulares de vales postais nacionais eletrônicos (VPNE) .
2.	Examina-se, nesta oportunidade, recurso de reconsideração interposto por Alexo Martins Moreira contra o 4.582/2021-TCU-2ª Câmara, Relator Ministro Augusto Nardes (peça 92) . Transcrevo, com ajustes de forma, a instrução produzida pela Secretaria de Recursos/Serur (peça 147) , que obteve pronunciamentos divergentes do Diretor da Subnidade (peça 148) e parecer divergente do representante do Ministério Público junto ao TCU, Procurador Marinus Eduardo de Vries Marsico (peça 149) .
"INTRODUÇÃO 
Trata-se de recurso de reconsideração interposto por Alexo Martins Moreira (peça 123) contra o Acórdão 4582/2021-TCU-Segunda Câmara, Relator Ministro Augusto Nardes (peça 92) .  
1.1. 	Eis o teor do acórdão recorrido:  
VISTOS, relatados e discutidos estes autos que tratam de tomada de contas especial instaurada pela Empresa Brasileira de Correios e Telégrafos (ECT) em desfavor dos Srs. Dhiego Wallace Louzeiro Silva, Gerente da Agência dos Correios (AC) de Água Doce do Maranhão/MA, Alexo Martins Moreira, Gerente da AC de Araioses/MA, Caroline Marques Soares Ferreira, gerente da AC de Tirirical/MA, Luciano Soares da Silva, funcionário da AC de São Bernardo/MA, e Natalia Cavalcante Azevedo, gerente interina da AC de Mirinzal/MA, em razão da ausência de numerário e da emissão fraudulenta e pagamentos irregulares de vales postais nacionais eletrônicos (VPNE) ; 
ACORDAM os Ministros do Tribunal de Contas da União, reunidos em sessão da 2ª Câmara, ante as razões expostas pelo relator, em: 
9.1. considerar revéis, nos termos do art. 12, § 3º, da Lei 8.443/1992, os responsáveis Dhiego Wallace Louzeiro Silva, Alexo Martins Moreira e Luciano Soares da Silva; 
9.2. rejeitar as alegações de defesa prestadas pelas responsáveis Caroline Marques Soares Ferreira e Natalia Cavalcante Azevedo; 
9.3. julgar irregulares, nos termos dos arts. 1º, inciso I, 16, inciso III, alínea "d", da Lei 8.443/1992, c/c os arts. 19 e 23, inciso III, da mesma Lei, as contas dos responsáveis Dhiego Wallace Louzeiro Silva, Caroline Marques Soares Ferreira, Natalia Cavalcante Azevedo, Alexo Martins Moreira e Luciano Soares da Silva, condenando-os solidariamente ao pagamento das importâncias a seguir especificadas, atualizadas monetariamente e acrescidas dos juros de mora, calculadas a partir das datas discriminadas até a data da efetiva quitação do débito, fixando-lhe o prazo de quinze dias, para que comprovem, perante o Tribunal, o recolhimento das referidas quantias aos cofres da Empresa Brasileira de Correios e Telégrafos, nos termos do art. 23, inciso III, alínea "a", da citada lei, c/c o art. 214, inciso III, alínea "a", do Regimento Interno do TCU; 
Débitos relacionados exclusivamente ao responsável Dhiego Wallace Louzeiro Silva: 
	Data de ocorrência 
	Valor histórico (R$) 

	02/12/2016 
	1.000,00 

	02/12/2016 
	500,00 

	23/12/2016 
	1.000,00 

	28/12/2016 
	500,00 

	30/12/2016 
	1.000,00 

	16/01/2017 
	1.000,00 

	16/01/2017 
	1.000,00 

	19/01/2017 
	1.000,00 

	19/01/2017 
	1.000,00 

	19/01/2017 
	1.000,00 

	23/01/2017 
	1.000,00 

	23/01/2017 
	1.000,00 

	23/01/2017 
	1.000,00 

	27/01/2017 
	1.000,00 

	31/01/2017 
	1.000,00 

	31/01/2017 
	1.000,00 

	01/02/2017 
	1.000,00 

	02/02/2017 
	1.000,00 

	03/02/2017 
	1.000,00 

	03/02/2017 
	1.000,00 

	08/02/2017 
	1.000,00 

	08/02/2017 
	1.000,00 

	10/02/2017 
	1.000,00 

	10/02/2017 
	1.000,00 

	14/02/2017 
	1.000,00 

	14/02/2017 
	1.000,00 

	14/02/2017 
	1.000,00 

	16/02/2017 
	1.000,00 

	16/02/2017 
	1.000,00 

	16/02/2017 
	1.000,00 

	17/02/2017 
	1.000,00 

	17/02/2017 
	1.000,00 

	21/02/2017 
	1.000,00 

	21/02/2017 
	1.000,00 

	22/02/2017 
	1.000,00 

	22/02/2017 
	1.000,00 

	22/02/2017 
	1.000,00 

	24/02/2017 
	1.000,00 

	24/02/2017 
	1.000,00 

	01/03/2017 
	1.000,00 

	01/03/2017 
	1.000,00 

	03/03/2017 
	1.000,00 

	03/03/2017 
	1.000,00 

	06/03/2017 
	1.000,00 

	06/03/2017 
	1.000,00 

	13/03/2017 
	1.000,00 

	13/03/2017 
	1.000,00 

	13/03/2017 
	1.000,00 

	29/03/2017 
	1.000,00 

	29/03/2017 
	1.000,00 

	29/03/2017 
	1.000,00 

	10/04/2017 
	1.000,00 

	10/04/2017 
	1.000,00 

	10/5/2017 
	199.374,04 

	10/5/2017 
	6.625,98 

Débitos relacionados aos responsáveis Dhiego Wallace Louzeiro Silva em solidariedade com Caroline Marques Soares Ferreira: 
	Data de ocorrência 
	Valor histórico (R$)  

	13/4/2017 
	1.000,00 

	13/4/2017 
	1.000,00 

	13/4/2017 
	1.000,00 

	13/4/2017 
	1.000,00 

	13/4/2017 
	1.000,00 

	13/4/2017 
	1.000,00 

	20/4/2017 
	1.000,00 

	20/4/2017 
	1.000,00 

	20/4/2017 
	1.000,00 

	20/4/2017 
	1.000,00 

	20/4/2017 
	1.000,00 

	20/4/2017 
	1.000,00 

	26/4/2017 
	1.000,00 

	26/4/2017 
	1.000,00 

	26/4/2017 
	1.000,00 

	26/4/2017 
	1.000,00 

	26/4/2017 
	1.000,00 

	26/4/2017 
	1.000,00 

	26/4/2017 
	1.000,00 

	26/4/2017 
	1.000,00 

	26/4/2017 
	1.000,00 

	26/4/2017 
	1.000,00 

	24/2/2017 
	1.000,00 

	24/2/2017 
	1.000,00 

	24/2/2017 
	1.000,00 

	20/3/2017 
	1.000,00 

	20/3/2017 
	1.000,00 

	20/3/2017 
	1.000,00 

	20/3/2017 
	1.000,00 

	20/3/2017 
	1.000,00 

	20/3/2017 
	1.000,00 

	20/3/2017 
	1.000,00 

	20/3/2017 
	1.000,00 

	20/3/2017 
	1.000,00 

	20/3/2017 
	1.000,00 

	20/3/2017 
	1.000,00 

	20/3/2017 
	1.000,00 

	20/3/2017 
	1.000,00 

	20/3/2017 
	1.000,00 

	20/3/2017 
	1.000,00 

	20/3/2017 
	1.000,00 

	4/4/2017 
	1.000,00 

	4/4/2017 
	1.000,00 

	4/4/2017 
	1.000,00 

	6/4/2017 
	1.000,00 

	6/4/2017 
	1.000,00 

	6/4/2017 
	1.000,00 

Débitos relacionados aos responsáveis Dhiego Wallace Louzeiro Silva em solidariedade com Luciano Soares da Silva: 
	Data de ocorrência
	Valor histórico (R$) 

	2/1/2017 
	1.000,00 

	2/1/2017 
	1.000,00 

	9/1/2017 
	1.000,00 

	9/1/2017 
	1.000,00 

Débitos relacionados aos responsáveis Dhiego Wallace Louzeiro Silva em solidariedade com Natalia Cavalcante Azevedo: 
	Data de ocorrência 
	Valor histórico (R$)  

	5/1/2017 
	1.000,00 

	5/1/2017 
	1.000,00 

	5/1/2017 
	1.000,00 

Débitos relacionados aos responsáveis Dhiego Wallace Louzeiro Silva em solidariedade com Alexo Martins Moreira: (grifado) 
	Data de ocorrência 
	Valor histórico (R$)  

	23/12/2016 
	1.000,00 

	29/12/2016 
	1.000,00 

	29/12/2016 
	1.000,00 

9.4. aplicar a multa prevista no art. 57 da Lei 8.443/1992 c/c o art. 267 do Regimento Interno do TCU, aos responsáveis nos valores individuais de: Dhiego Wallace Louzeiro Silva, R$ 40.000,00 (quarenta mil reais) ; Caroline Marques Soares Ferreira, R$ 6.000,00 (seis mil reais) ; Natalia Cavalcante Azevedo, Alexo Martins Moreira e Luciano Soares da Silva, R$ 1.000,00 (hum mil reais) cada um, fixando para todos o prazo de quinze dias, a contar da notificação, para que comprovem, perante o Tribunal (art. 214, III, alínea "a", do Regimento Interno do TCU) , o recolhimento das dívidas aos cofres do Tesouro Nacional, atualizadas monetariamente desde a data deste acórdão até a data do efetivo recolhimento, se pagas após o vencimento, na forma da legislação em vigor; (grifado) 
9.5. autorizar, desde logo, a cobrança judicial das dívidas, caso não atendidas as notificações, na forma do disposto no art. 28, inciso II, da Lei 8.443/1992; 
9.6. autorizar também, desde logo, se requerido, com fundamento no art. 26, da Lei 8.443, de 1992, c/c o art. 217, §§ 1º e 2º do Regimento Interno do TCU, o parcelamento das dívidas em até 36 parcelas, incidindo, sobre cada parcela, corrigida monetariamente, os correspondentes acréscimos legais, fixando-lhe o prazo de quinze dias, a contar do recebimento da notificação, para comprovar, perante o Tribunal, o recolhimento da primeira parcela, e de trinta dias, a contar da parcela anterior, para comprovar os recolhimentos das demais parcelas, devendo incidir, sobre cada valor mensal, atualizado monetariamente, os juros de mora devidos, no caso do débito, na forma prevista na legislação em vigor, alertando os responsáveis de que a falta de comprovação do recolhimento de qualquer parcela importará o vencimento antecipado do saldo devedor, nos termos do § 2º do art. 217 do Regimento Interno deste Tribunal; 
9.7. enviar cópia deste Acórdão à Empresa Brasileira de Correios e Telégrafos - ECT - Superintendência Estadual de Operações no Maranhão e aos responsáveis, para ciência, e à Procuradoria da República no Estado do Maranhão, nos termos do § 3º do art. 16 da Lei 8.443/1992, c/c o § 7º do art. 209 do Regimento Interno do TCU, para adoção das medidas cabíveis, informando-lhes que a presente deliberação, acompanhada do Relatório e do Voto que a fundamentam, está disponível para a consulta no endereço www.tcu.gov.br/acordaos. 
HISTÓRICO 
2.	Esta tomada de conta especial foi instaurada pela Empresa Brasileira de Correios e Telégrafos (ECT) em desfavor dos Srs. Dhiego Wallace Louzeiro Silva, Gerente da Agência dos Correios (AC) de Água Doce do Maranhão/MA, Alexo Martins Moreira, Gerente da AC de Araioses/MA, Caroline Marques Soares Ferreira, gerente da AC de Tirirical/MA, Luciano Soares da Silva, funcionário da AC de São Bernardo/MA, e Natalia Cavalcante Azevedo, gerente interina da AC de Mirinzal/MA, em razão da ausência de numerário e da emissão fraudulenta e pagamentos irregulares de vales postais nacionais eletrônicos (VPNE) .  
2.1.	O fundamento para a instauração da presente TCE, conforme consignado na matriz de responsabilização elaborada pelo tomador de contas (peça 27) , foi a constatação de desfalque de numerário e a emissão fraudulenta de VPNEs na AC Água Doce do Maranhão/MA, bem como os pagamentos irregulares dessas VPNEs ocorridos em outras agências da ECT.  
2.2.	Foram autorizadas as citações dos responsáveis arrolados no processo em 21/3/2020, conforme despacho do titular da Secretaria de Controle Externo de Tomada de Contas Especial (peças 35-37) .   
2.3.	Essas citações foram implementadas nos seguintes termos:   
	Responsável 
	Ofício 
	Data do AR - Aviso de Recebimento 
	Tipo notificação 
	Peças 

	Dhiego Wallace Louzeiro 
Silva.  
	11175/2020 
	16/4/2020 
	Citação 
	48 e 58 

	Caroline Marques Soares Ferreira. 
	11177/2020 e 11178/2020  
	11/5/2020 
	Citação 
	44, 49, 
79 e 80 

	Alexo Martins Moreira. 
	11182/2020 e 11183/2020 
	15/4/2020 
	Citação 
	45, 50, 
53 e 54 

	Natália 	Cavalcante Azevedo. 
	11174/2020 
	10/4/2020 
	Citação 
	47 e 55 

	Luciano Soares da Silva. 
	11186/2020 
	28/4/2020 
	Citação 
	 51 e 59  

2.4.	Citados, os srs. Dhiego Wallace Louzeiro Silva, Alexo Martins Moreira e Luciano Soares da Silva permaneceram silentes, sendo considerados revéis, nos termos do art. 12, §3º, da Lei 8.443/1992 (subitem 9.1. do acórdão recorrido) . As sras. Caroline Marques Soares Ferreira e Natalia Cavalcante Azevedo, devidamente citadas, apresentaram defesa, as quais foram examinadas pela unidade técnica do TCU (peça 87) .   
2.5.	Por meio da instrução de mérito de peça 87, a Secretaria de Controle Externo de Tomada de Contas Especial propôs ao Tribunal julgar irregulares as contas dos responsáveis, com imputação de débito e aplicação de multa.  
2.6.	No mérito, o Ministério Público junto ao TCU, representado pelo procurador Sérgio Ricardo Costa Caribé, manifestou-se de acordo com a proposta da unidade técnica (peça 90) .  
2.7.	Mediante o Acórdão 4582/2021-TCU-Segunda Câmara, Relator Ministro Augusto Nardes (peça 92) , o Tribunal julgou irregulares as contas dos responsáveis, com imputação de débito e aplicação de multa, nos exatos termos transcritos no subitem 1.1, retro.  
2.8.	Irresignado, o sr. Alexo Martins Moreira apresenta este recurso de reconsideração contra a citada deliberação (peça 123) , o qual será examinado a seguir.  
EXAME DE ADMISSIBILIDADE 
3.	Reitera-se o exame preliminar de admissibilidade realizado por esta Secretaria de Recursos (Serur) (peça 126) , ratificado pelo relator do recurso, Ministro Raimundo Carreiro (atualmente sob a relatoria do Ministro Antônio Anastasia (peça 145) , que decidiu pelo conhecimento da peça recursal, eis que preenchidos os requisitos de admissibilidade previstos na Lei 8.443/1992 e no Regimento Interno do TCU, suspendendo-se os efeitos dos subitens 9.3, 9.4 e 9.5 do Acórdão 4582/2021-TCU-Segunda Câmara, Relator Ministro Augusto Nardes, em relação ao recorrente e aos demais responsáveis atingidos pela deliberação recorrida (peça 130) .   
EXAME TÉCNICO 
4.	Constituem objetos desta instrução verificar:  
Delimitação do recurso 
4.1.	Preliminar: 
a) se ocorreu a prescrição da pretensão punitiva fundada em decisão do TCU, segundo o art. 205 do Código Civil; e  
 b) se houve a prescrição quinquenal das pretensões ressarcitórias e punitivas fundadas em decisão do TCU, à luz da Lei 9.873/1999.    
4.2. 	Mérito:  
a)	se decisão proferida pela Justiça do Trabalho em relação aos mesmos fatos tratados nesta tomada de contas especial impõe a revisão da deliberação proferida pelo TCU;  
b)	se é exigível conduta dolosa para imputação de débito nos processos de controle externo;   
c)	se o ato praticado pelo recorrente constitui erro grosseiro, apenável com multa;  
d)	se há nexo de causalidade entre os atos praticados pelo recorrente e o dano causado aos cofres da ECT, em relação ao qual a ele foi imputado débito;  
e)	se há excludente de ilicitude em relação ao recorrente; e 
f)	se as alegações recursais apresentadas pelo recorrente são procedentes e suficientes para impor a insubsistência do acórdão recorrido.  
4.3. 	Essas questões serão examinadas nos itens 5 e 6 a seguir.       
PRELIMINAR 
5.	Prescrição  
5.1.	Por ser matéria de ordem pública, constitui objeto deste recurso verificar, preliminarmente, se ocorreu a prescrição das pretensões punitiva e ressarcitória fundadas em decisão do TCU, independentemente de arguição no processo, não obstante reconhecer que o TCU adota a tese da imprescritibilidade das ações de ressarcimento, a teor da Súmula TCU 282, e da prescritibilidade decenal da pretensão punitiva com base no Código Civil (Acórdão 1441/2016-TCU-Plenário, Redator Ministro Walton Alencar Rodrigues) .           
5.2.	No exame da prescrição, a Serur, como unidade técnica, tem adotado os entendimentos detalhados na peça 146, que contêm estudos e pronunciamentos da secretaria sobre o tema, já inclusa a manifestação do Supremo Tribunal Federal (STF) nos autos da ADI 5509, Relator Ministro Edson Fachin, firmada posteriormente ao julgamento do RE 636.886.     
5.3.	Nas manifestações mencionadas na parte inicial do subitem precedente estão desenvolvidas as seguintes premissas, as quais serão utilizadas no presente exame:  
a)	ao julgar o Recurso Extraordinário - RE 636.886, o Supremo Tribunal Federal (STF) conferiu nova interpretação ao art. 37, § 5º, da Constituição Federal, fixando a tese de que "é prescritível a pretensão de ressarcimento ao erário fundada em decisão de Tribunal de Contas"; 
b)	as pretensões punitiva e a ressarcitória devem observar o mesmo regime na atividade de controle externo, dado o objetivo comum da prescrição, de fixar prazo para o Tribunal de Contas agir, para caracterizar o ilícito, identificar seu autor, dimensionar os efeitos da conduta e impor as consequências legais, independentemente de tais consequências terem natureza punitiva ou ressarcitória;   
c)	até que sobrevenha norma específica, entende-se que a prescrição das pretensões punitiva e ressarcitória, no processo de controle externo, deve observar o regime da Lei 9.873/1999, na linha dos recentes pronunciamentos do STF a respeito; e  
d)	sem prejuízo de se realizar o exame da prescrição também segundo o prazo decenal previsto no Código Civil, no caso da prescrição da pretensão punitiva, o critério adotado, na formulação da proposta de encaminhamento, será o da Lei 9.873/1999. 
I	- Exame da prescrição da pretensão punitiva fundada em decisão do Tribunal de Contas da União à luz do art. 205 do Código Civil (Acórdão 1441/2016-TCU-Plenário, Redator Ministro Walton Alencar Rodrigues)   
5.4.	Não ocorreu no presente caso a prescrição decenal da pretensão punitiva fundada em decisão do TCU em relação ao recorrente, bem como em relação aos demais responsáveis arrolados no processo, à luz do art. 205 do Código Civil e do Acórdão 1441/2016-TCU-Plenário, Redator Ministro Walton Alencar Rodrigues, considerando que, entre os atos ilícitos praticados pelos responsáveis, consumados nos exercícios de 2016 e 2017, com os pagamentos indevidos indicados nesta TCE (subitem 9.3 do acórdão recorrido, peça 92) , e a autorização para as respectivas citações dos responsáveis, datada de 21/3/2020, nos termos do despacho exarado pela Secretaria de Controle Externo de Tomada de Contas Especial (peças 35-37) , que interrompe a prescrição em comento, conforme consta do subitem 9.1.3 do referido Acórdão 1441/2016-TCU-Plenário, não transcorreram mais de 10 (dez) anos.  
5.5.	De acordo com o subitem 9.1.4 do mencionado Acórdão 1441/2016-TCU-Plenário, "a prescrição interrompida recomeça a correr da data em que for ordenada a citação, a audiência ou oitiva da parte, nos termos do art. 202, parágrafo único, parte inicial, do Código Civil". In casu, esse recomeço se deu em 21/3/2020, data em que foram ordenadas as citações dos responsáveis arrolados nos autos. Considerando que o Acórdão 4582/2021-TCU-Segunda Câmara, Relator Ministro Augusto Nardes foi prolatado em 23/3/2021 com o julgamento da tomada de contas especial (peça 92) , o prazo decenal também não foi extrapolado após o reinício da contagem, e, portanto, não ocorreu a prescrição da pretensão punitiva fundada em decisão do TCU sob o regime do Código Civil do recorrente e dos demais responsáveis arrolados nos autos.     
5.6.	Assim, fica afastada a prescrição da pretensão punitiva fundada em decisão do TCU à luz do regime do Código Civil em relação ao recorrente e aos demais responsáveis arrolados no processo.        
II	- Exame da prescrição das pretensões ressarcitória e punitiva fundadas em decisão do TCU com base no regime da Lei 9.873/1999 
5.7.     Ressalte-se que a Lei 9.873/1999 estabeleceu prazo genérico de 5 (cinco) anos para exercício da pretensão punitiva: 
Art. 1º Prescreve em cinco anos a ação punitiva da Administração Pública Federal, direta e indireta, no exercício do poder de polícia, objetivando apurar infração à legislação em vigor, contados da data da prática do ato ou, no caso de infração permanente ou continuada, do dia em que tiver cessado. 
§ 1º Incide a prescrição no procedimento administrativo paralisado por mais de três anos, pendente de julgamento ou despacho, cujos autos serão arquivados de ofício ou mediante requerimento da parte interessada, sem prejuízo da apuração da responsabilidade funcional decorrente da paralisação, se for o caso. 
§ 2º Quando o fato objeto da ação punitiva da Administração também constituir crime, a prescrição reger-se-á pelo prazo previsto na lei penal. (grifado) 
5.8.	No que se refere ao termo inicial da contagem do prazo prescricional de que trata a Lei 9.873/1999, convém deixar assente que ela difere da prevista no Código Civil e no referido Acórdão 1441/2016-TCU-Plenário, Redator Ministro Walton Alencar Rodrigues, alhures comentado.  
5.9.	Sob o regime da referida Lei 9.873/1999, a contagem do prazo prescricional quinquenal deve ser realizada segundo entendimento delineado pelo Supremo Tribunal Federal (STF) nos autos da ADI 5509, devidamente explicitado na peça 952, consoante informado no subitem 5.1, retro, e no pronunciamento abaixo transcrito, exarado pelo titular desta unidade técnica especializada nos autos do TC Processo 013.393/20170:   
Trata-se de pedido de reexame interposto pela empresa Promon Engenharia Ltda. contra o Acórdão 1042/2021-TCU-Plenário (rel. Min. Benjamin Zymler) . 
2.	A presente representação foi autuada em cumprimento ao Acórdão 1583/2016-TCU-Plenário (rel. Min. Benjamin Zymler) , que determinou a oitiva de empresas em razão da prática de conluio e fraudes às licitações promovidas pela Petrobras para as obras de implantação da Refinaria Abreu e Lima, também denominada de Refinaria do Nordeste (Rnest) , em Ipojuca/PE. 
3.	Das razões indicadas no exame precedente, acolho os fundamentos que conduzem à proposta de desprovimento do apelo. Todavia, divirjo dos parâmetros utilizados para o exame da prescrição quinquenal da pretensão punitiva deste Tribunal, conforme as razões que se seguem.  
II
4.	No que se refere à sistemática prevista na Lei 9.873/1999, novas balizas têm sido adotadas por esta secretaria nos processos de controle externo, em atenção à jurisprudência do Supremo Tribunal Federal (STF) a partir da tese fixada no julgamento do RE 636.886, que conferiu nova interpretação ao art. 37, § 5º, da Constituição Federal no sentido de ser ' (...) prescritível a pretensão de ressarcimento ao erário fundada em decisão de Tribunal de Contas'.  
5.	Quanto à pretensão punitiva (de especial interesse para o caso em exame) , observa-se que já há orientação jurisprudencial sedimentada no STF. A partir do julgamento do MS 32.201, em 4/8/2017, várias decisões se seguiram, reafirmando a conclusão de que a prescrição da pretensão punitiva, no processo de controle externo, é regida pela Lei 9.873/1999.  Nessa linha há várias decisões recentes (MS 37424, DJe 14/10/2020; MS 36111, DJe 19/5/2020; MS 36799, DJe 05/10/2020; MS 36800, DJe 12/05/2020, entre outros) , expressando o seguinte entendimento: 'Na esteira de precedentes deste Supremo Tribunal, a regência da prescrição da pretensão punitiva do Tribunal de Contas da União decorre da interpretação sistemática dos arts. 1º e 2º da Lei n. 9.873/1999.' 
6.	Ocorre que, recentemente, o Plenário da Suprema Corte se manifestou mais uma vez sobre o tema no julgamento da ADI 5509, ao tratar da constitucionalidade do prazo prescricional e decadencial de cinco anos previsto nos arts. 76, § 5º e 78, § 7º da Constituição do Estado do Ceará. Com esteio no princípio da simetria insculpido no art. 75 da Constituição Federal, o relator, Min. Edson Fachin, definiu alguns parâmetros para fins de avaliação da incidência do prazo prescricional nos processos conduzidos pelas Cortes de Contas (TCU, Tribunais de Contas dos Estados e do Distrito Federal, e dos municípios) , assunto que passo a abordar, de forma mais detalhada, nos próximos parágrafos. (grifado) 
7.	A ADI 5509 foi manejada contra dispositivos da Constituição do Estado do Ceará e de lei ordinária do referido Estado, que fixaram prazo prescricional no processo do tribunal de contas daquela unidade federativa.  
8.	Todavia, a discussão travada pelo STF teve por referência o modelo federal, em função do princípio da simetria, expressamente invocado pelo MPF, ao propor a ação, e pelo relator, ao analisar o tema. Assim, os fundamentos lançados no julgamento da ADI 5509 repercutem inevitavelmente no processo do TCU.  
9.	Especificamente sobre a lei de regência e as causas interruptivas da prescrição, o relator, ministro Edson Fachin, reconheceu que o STF ainda não havia fixado orientação clara a respeito, em processo de caráter geral. Ao fazê-lo, na citada ADI, a orientação do relator foi a de aplicar os vários precedentes do STF em casos concretos, que já sinalizavam para a incidência da Lei 9.873/1999, afastando-se a incidência do art. 205 do Código Civil, como evidenciam as seguintes passagens do voto:  
a)	'A atividade de controle externo equipara-se, para fins de contagem do prazo prescricional, ao poder de polícia do Estado e, como tal, nos termos do art. 1º da Lei 9.873, de 1999, 'Prescreve em cinco anos a ação punitiva da Administração Pública Federal, direta e indireta, no exercício do poder de polícia, objetivando apurar infração à legislação em vigor, contados da data da prática do ato ou, no caso de infração permanente ou continuada, do dia em que tiver cessado'';  
b)	'Pela mesma razão, incidem as causas legais de interrupção da prescrição, conforme previsão constante do art. 2º da referida Lei'.  
10.	Estabelecida a norma de regência do prazo e das causas interruptivas, o STF avançou no debate quanto ao termo inicial da prescrição, fixando regras mais detalhadas a respeito. Com esse fim, estabeleceu tratamento específico para as tomadas de contas especiais, distinguindo aquelas decorrentes de repasses sujeitos a prestação de contas específica e as relativas a situações em que os fatos são normalmente trazidos ao conhecimento do TCU por meio de denúncias e representações - tal como na hipótese do processo em análise.  
11.	Nesse sentido, o voto do Ministro Edson Fachin trouxe uma regra geral e algumas hipóteses de aplicação casuística. Como regra geral, ficou estabelecido que 'o termo inicial da contagem do prazo deve ser o da entrada do processo de fiscalização no âmbito do Tribunal de Contas, ou dos órgãos que, por lei, são encarregados pelo controle interno'.  
12.	Essa regra geral teve sua aplicação explicitada para algumas situações particulares, a saber:  
a)	no caso de omissão de prestação de contas: 'o dano a ser apurado pela ausência de prestação de contas tem o lapso prescricional iniciado na data em que as contas deveriam ter sido entregues';  
b)	na hipótese de irregularidades detectadas no exame da prestação de contas: 'o procedimento prévio à instauração da tomada de contas ... deve ser encerrado o quanto antes, sendo que as irregularidades que tenham porventura sido nele identificadas somente terão iniciada a fluência do prazo prescricional após a competente comunicação para o órgão de controle interno ou para o Tribunal de Contas';  
c)	em irregularidades constatadas em fiscalizações, denúncias e representações: 'Finalmente, deve-se contar o prazo prescricional a partir da data do conhecimento da irregularidade nos casos em que, por iniciativa própria, o Tribunal realiza auditorias ou inspeções, assim como nos casos em que a ele são diretamente levadas as informações necessárias para a instauração de tomada de contas especial'. (grifado) 
III
13.	Aplicando-se o entendimento perfilhado pelo STF no julgamento da ADI 5509 ao caso em concreto, como o presente processo se refere a representação formulada pelo TCU, o termo inicial da contagem do prazo prescricional corresponde à data da ciência das irregularidades praticadas pela Promon, caracterizada por meio da autuação da presente representação, em 25/5/2017. 
14.	Das causas interruptivas da fruição do prazo prescricional (art. 2º, incs. II e IV da Lei 9.873/1999) , tem-se as instruções de mérito em 19/6/2019 (peça 65) , 7/5/2020 (peça 92) e 14/9/2020 (peça 103) , e a prolação do acórdão condenatório recorrível em 5/5/2021 (peça 110) .  
15.	Como se nota, não se operaram os efeitos do prazo geral quinquenal previsto no art. 1º, caput, da Lei 9.873/1999. Igualmente, não há que se ventilar a hipótese de prescrição intercorrente, visto não ter havido paralisação processual por período superior a três anos (art. 1º, § 1º, da Lei 9.873/1999) . 
16.	Ante o exposto, com fundamento nos arts. 33 e 48 da Lei 8.443/1992, proponho que este Tribunal conheça do presente recurso e, no mérito, negue-lhe provimento. 
5.10.     Prevê a Lei 9.873/1999, contudo, causas interruptivas da prescrição das pretensões ressarcitória e punitiva (a lei não faz distinção entre pretensão punitiva e pretensão ressarcitória) após o início da marcha do prazo prescricional, como dispõe o art. 2º da referida Lei, com a redação conferida pela Lei 11.941/2009, verbis: 
Art. 2º Interrompe-se a prescrição da ação punitiva: 
I - pela notificação ou citação do indiciado ou acusado, inclusive por meio de edital;  
II - por qualquer ato inequívoco, que importe apuração do fato; 
III - pela decisão condenatória recorrível; 
IV - por qualquer ato inequívoco que importe em manifestação expressa de tentativa de solução conciliatória no âmbito interno da administração pública federal. 
5.11.   Neste ponto, merece destaque o seguinte excerto do voto do Ministro Luís Roberto Barroso no Mandado de Segurança 32.201, do Supremo Tribunal Federal (STF) , no qual deixa patenteado que a prescrição da ação punitiva se interrompe "por qualquer ato inequívoco, que importe apuração do fato" (art. 2º, inciso II, da Lei 9.873/1999) , além, evidentemente, das demais causas interruptivas indicadas no mencionado dispositivo legal (art. 2º, incisos I, III e IV) :   
31 Pois bem. Aplicando-se, seja por interpretação direta seja por analogia, a regulamentação da Lei nº 9.783/1999 ao caso concreto, verificam-se os seguintes marcos temporais: a) o impetrante foi sancionado por conduta omissiva, na medida em que teria, segundo o TCU, deixado de concluir tempestivamente Plano de Desenvolvimento do Assentamento Itamarati I, na condição de Superintendente do INCRA/MS, cargo que deixou de exercer em 13.02.2003 (e-doc. 74) ; b) em 16.05.2007, por meio do Acórdão nº 897/2007, o TCU, ao conhecer de solicitação da Comissão de Fiscalização Financeira e Controle da Câmara dos Deputados, determinou a realização de auditoria na Superintendência Regional do Incra em Mato Grosso do Sul, com o objetivo de verificar a regularidade dos recursos federais aplicados na operacionalização dos Assentamentos Itamarati I e II (e-doc 3, fl. 2) ; c) em 11.09.2008, o impetrante foi notificado para apresentar justificativa, nos termos do art. 12, III, da Lei Orgânica do TCU (e-doc 11, fl. 169) ; d) na sessão de 15.02.2012, foi proferido o Acórdão nº 356/2012, por meio do qual o Plenário do TCU condenou o impetrante ao pagamento de multa no valor de R$ 10.000,00 (e-doc 37, fl. 30) ; e) na sessão de 13.03.2013, através do Acórdão nº 516/2013, o valor da multa foi reduzido para R$ 5.000,00 (e-doc 63, fl. 37) . 
32.	Estabelece o art. 1º da Lei nº 9.873/1999 que o prazo prescricional se inicia 'da data da prática do ato ou, no caso de infração permanente ou continuada, do dia em que tiver cessado'. Considerando que a conduta imputada ao impetrante possui natureza omissiva, a infração deve ser tida como permanente, somente tendo cessado com a exoneração do impetrante do cargo, o que ocorreu com a publicação da respectiva portaria em 13.02.2003. Este é, portanto, o termo inicial da prescrição. 
33.	De acordo com o art. 2º, II, da Lei nº 9.873/1999, a prescrição da ação punitiva se interrompe 'por qualquer ato inequívoco, que importe apuração do fato'. A irregularidade atribuída ao impetrante foi apurada através de auditoria realizada pela Superintendência Regional do INCRA/MS. Tal auditoria foi determinada pelo TCU através do Acórdão nº 897/2007, prolatado na sessão de 16.05.2007. Ao determinar a realização da auditoria, o TCU indubitavelmente praticou ato inequívoco a importar a apuração do fato, interrompendo, portanto, a prescrição, antes de decorrido o prazo de 5 (cinco) anos. 
34.	Em 11.09.2008, o impetrante foi notificado para apresentar justificativa, nos termos do art. 12, III, da Lei Orgânica do TCU (e-doc 11, fl. 169) . A notificação do investigado por possível irregularidade é causa de interrupção da prescrição da ação punitiva, nos termos do artigo 2º, I, da Lei nº 9.873/1999. 
35.	Posteriormente, na sessão de 15.02.2012 - mais uma vez antes de completado o lapso temporal de 5 (cinco) anos -, foi proferido o Acórdão nº 356/2012, por meio do qual o Plenário do TCU condenou o impetrante ao pagamento de multa no valor de R$ 10.000,00. Trata-se de decisão condenatória recorrível, que também interrompe o prazo prescricional (Lei nº 9.873/1999, art. 2º, III) . 
36.	Conclui-se, portanto, que, aplicadas as normas da Lei nº 9.873/1999, não ocorreu a prescrição da pretensão punitiva do TCU em relação ao impetrante. (grifado) 
5.12.  Em um outro julgado sobre essa matéria, ao aplicar igual lógica prescricional no Mandado de Segurança 36.067, cujo agravo regimental foi apreciado pela 2ª Turma do Supremo Tribunal Federal, o Ministro Ricardo Lewandowski constatou a ocorrência de cinco causas interruptivas naquele caso concreto, inclusive no âmbito do controle interno, como se vê no seguinte trecho do inteiro teor do acórdão lavrado naquele mandamus:  
7.	Ora, adotando-se a tese exposta no MS 32.201, e considerando o termo a quo (30/12/1999) , constataríamos a incidência de cinco causas interruptivas do prazo prescricional: a) relatório de auditoria em conjunto realizada pelo Denasus e pela Secretaria Federal de Controle, lavrado em 06/07/2001, sendo este, certamente, um ato inequívoco que importou a apuração do fato (art. 2º, II, da Lei n. 9.873/1999) ; b) instauração de Tomada de Contas Especial pelo FNS, ocorrida em 05/10/2005, sendo este também, certamente, um ato inequívoco que importou a apuração do fato (art. 2º, II, da Lei n. 9.873/1999) ; c) a autuação da presente Tomada de Contas Especial no âmbito do Tribunal de Contas da União, ocorrida em 12/08/2008, sendo este também, certamente, um ato inequívoco que importou a apuração do fato (art. 2º, II, da Lei n. 9.873/1999) ; d) o ato que ordenou a citação do responsável, ora impetrante, ocorrida em 12/07/2010 (art. 2º, I, da Lei n. 9.873/1999) ; e e) o exercício do poder punitivo ocorrido em 20/06/2012, data da prolação do Acórdão 1563/2012-TCU-Plenário (art. 2º, III, da Lei n. 9.873/1999) .  
8.	Como se vê, ainda que aplicadas as normas da Lei n. 9.873/1999, também não teria ocorrido a prescrição da pretensão punitiva do TCU em relação ao impetrante. (grifado) 
5.13.	Com base em todo o delineamento jurídico acima exposto, passa-se a examinar a seguir, à luz da Lei 9.873/1999, se houve a ocorrência da prescrição quinquenal das pretensões punitiva e ressarcitória fundadas em decisão do TCU neste processo de tomada de contas especial, destacando que esta TCE foi instaurada pela Empresa Brasileira de Correios e Telégrafos - ECT em 5/11/2018, por meio da Portaria PRT/PRESI 326/2018 (peça 28, item 1, p. 2) , com o objetivo de apurar prejuízos causados à referida empresa pelos responsáveis arrolados neste processo.   
5.14.	Diante das manifestações anteriores, dois pontos merecem ser anotados: o primeiro, é que serão observadas nesta instrução as regras atinentes ao início do prazo prescricional, segundo as premissas delineadas na citada ADI 5509, alhures destacadas, que diferem, consoante afirmado precedentemente, das previstas para os casos em que se examina a prescrição decenal da pretensão punitiva de que trata o Código Civil; o segundo, é que serão ponderadas as causas interruptivas da prescrição ocorridas e comprovadas nesta TCE, tanto na fase interna quanto na fase externa da tomada de contas especial, segundo as regras previstas na Lei 9.873/1999, exemplificativamente explicitadas nos Mandados de Segurança 32.201 e 36.067 do STF, anteriormente mencionadas.   
5.15.	No caso vertente, a contagem do prazo prescricional quinquenal das pretensões punitiva e ressarcitória de que trata a Lei 9.873/1999 tem início, a rigor, em 17/12/2018, com a emissão e o encaminhamento do Relatório do Tomador de Contas da ECT (peça 28) ao órgão de controle interno (Controladoria-Geral da União (CGU) , por meio do qual foram noticiadas à CGU as irregularidades apuradas pela ECT atribuíveis aos responsáveis arrolados neste processo.  
5.16.	Destaque-se que essa conclusão está em consonância com a regra geral prevista no julgamento da ADI 5509 de que o "termo inicial da contagem do prazo deve ser o da entrada do processo de fiscalização no âmbito do Tribunal de Contas da União, ou dos órgãos que, por lei, são encarregados pelo controle interno.", consoante explicitado no item 13, alínea "b", do pronunciamento do titular desta Serur, transcrito no subitem 5.9, retro. No presente caso, como apontado no subitem precedente, o órgão de controle interno federal tomou conhecimento das irregularidades objetos desta TCE em 17/12/2018, devendo, por isso, ser essa data do início da contagem do prazo prescricional.  
5.17  Essa contagem do prazo prescricional foi interrompida nas datas constantes do demonstrativo abaixo em relação a cada um dos responsáveis indicados: 
	Responsável 
	Ofício 
	Data do AR - Aviso de Recebimento 
	Tipo notificação 
	Peças 

	Dhiego Wallace Louzeiro 
Silva.  
	11175/2020 
	16/4/2020 
	Citação 
	48 e 58 

	Caroline Marques Soares Ferreira. 
	11177/2020 e 11178/2020  
	11/5/2020 
	Citação 
	44, 49, 
79 e 80 

	Alexo Martins Moreira. 
	11182/2020 e 11183/2020 
	15/4/2020 
	Citação 
	45, 50, 
53 e 54 

	Natália 	Cavalcante Azevedo. 
	11174/2020 
	10/4/2020 
	Citação 
	47 e 55 

	Luciano Soares da Silva. 
	11186/2020 
	28/4/2020 
	Citação 
	 51 e 59  

5.18.	Esses atos de citações constituem, sem dúvida, causa interruptiva da prescrição de que cuida a Lei 9.873/1999, segundo jurisprudência do STF alhures transcrita.   
5.19.	Novos marcos interruptivos da prescrição quinquenal ocorreram no presente caso, consoante abaixo indicado, constantes deste processo de tomada de contas especial, sendo relevante destacar que todos os atos em questão representam causas interruptivas previstas na Lei 9.873/1999, pois constituem atos inequívocos de apuração dos fatos de que trata o art. 2º, inciso II, da citada norma, consoante decidido pelo STF:   
	ATOS 
	DATA 
	PEÇAS 

	Instrução de mérito da Secretaria de Controle Externo de Tomada de Contas Especial. Irregularidade das contas. 
Débito e Multa. 
	30/9/2020 
	87-89 

	Parecer do Ministério Público junto ao TCU, representado pelo procurador Sérgio Ricardo Costa Caribé. No mérito, de acordo com a proposta da unidade técnica. 
	24/11/2020 
	90 

	Acórdão 4582/2021-TCU-Segunda Câmara, Relator Ministro 
Augusto Nardes. Irregularidade das contas. Débito e Multa.  
	23/3/2021 
	92 

5.20.	Diante dos elementos enunciados pode-se concluir que não ocorreu no presente caso a prescrição quinquenal das pretensões punitiva e ressarcitória fundadas em decisão do TCU, à luz do previsto no art. 1º da Lei 9.873/1999, nem mesmo a prescrição intercorrente de que trata o art. 1º, § 1º, da referida norma, devendo, neste ponto, ser mantido o acórdão recorrido.    
5.21.	Por fim, importa esclarecer que mesmo em se adotando outros marcos iniciais para o início da contagem do prazo prescricional, como, por exemplo, as datas em que se consumou o débito apontado nesta TCE (exercícios de 2016 e 2017) , conforme disposto no subitem 9.3 do acórdão recorrido, não ocorreu de igual modo a prescrição quinquenal das pretensões punitiva e ressarcitórias sob exame, considerando as interrupções da prescrição devidamente indicadas nos subitens 5.17 e 5.19, retro, dentre outras.  
MÉRITO 
6.	Das razões recursais: Alexo Martins Moreira (peça 123) .   
6.1.	No essencial, o recorrente alega que:   
a)	foi absolvido pela Justiça do Trabalho, uma vez que não teria sido demonstrado nos autos do processo trabalhista (0016107-80.2019.5.16.0003) , pela Empresa Brasileira de Correios e Telégrafos - ECT, que ele teria agido com culpa, mesmo levíssima, em relação à fraude orquestrada pelo sr. Dhiego 
Wallace Louzeiro Silva, que ocasionou o dano ao Erário objeto desta tomada de contas especial;  
b)	não há nexo de causalidade entre o dano causado aos cofres da ECT e a conduta a ele atribuída, motivo pelo qual não deve ser condenado à devolução dos valores indicados no acórdão recorrido;  
c)	não é responsável pelo dano causado à ECT em razão da fraude cometida pelo sr. Dhiego Wallace Silva;  
d)	sempre agiu de boa-fé no desempenho de suas funções; não praticou o ato apontado como irregular nesta TCE com dolo, culpa, negligência, imprudência ou imperícia e em momento algum suspeitou da conduta fraudulenta praticada pelo sr. Dhiego Wallace Louzeiro Silva; 
e)	a conduta a ele atribuída nesta TCE não era vedada pelos manuais da ECT;  
f)	não obteve vantagem pessoal alguma quanto aos valores em relação aos quais está sendo condenado a devolver aos cofres da ECT;  
g)	é injusto que tenha sido responsabilizado pelos mesmos dispositivos normativos que o sr. Dhiego Wallace Louzeiro Silva, responsável pela fraude descrita neste processo, foi enquadrado;  
h)	outros empregados da ECT também foram vítimas da conduta fraudulenta praticada pelo sr. Dhiego Wallace Louzeiro Silva;  
i)	que agiu em estado de necessidade para preservar a comodidade dos clientes da ECT;  
j)	o legislador permite expressamente a preterição da regra quando verificados e testados os pressupostos para a aplicação de uma legalidade excepcional; 
k)	possuía poder de discricionaridade para praticar o ato tido como irregular pela ECT e pelo TCU com vistas à proteção do interesse público, que era o de atender à necessidade dos clientes da ECT; e 
l)	não é justo que o recorrente seja prejudicado por atos ilegais perpetrados pelo sr. Dhiego Wallace Louzeiro Silva.  
6.2.	Com base nessas alegações, o recorrente pede o provimento do recurso para isentá-lo de culpa nesta TCE.  
Análise 
6.3.	De plano, convém deixar assente que o TCU não se sujeita à decisão proferida em processo trabalhista, que absolveu o recorrente, consoante alegado na peça recursal (subitem 6.1, alínea "a", retro) , pelos seguintes motivos:  
a)	a aplicabilidade no presente caso do princípio da independência das instâncias administrativa, cível e penal;   
b)	a absolvição do recorrente na esfera trabalhista não impõe ao TCU a obrigatoriedade de adotar as mesmas conclusões exaradas no processo judicial;     
c)	nesta TCE restou plenamente demonstrado que o recorrente praticou atos ilícitos que, concretamente, causaram prejuízos aos cofres da ECT, sendo, pois, legítimo o dever de reparação imposto pelo TCU, independentemente de não ter havido razões legítimas, segundo o juízo trabalhista, para a demissão por justa causa adotada pela ECT; e   
d)	o TCU somente está vinculado às conclusões firmadas em juízo penal sobre o mesmo fato apurado no processo de controle externo no caso em que restar configurada, no processo penal, a inexistência do fato ou a negativa de autoria, o que não é o caso sob análise, em que a decisão suscitada pelo recorrente foi firmada em processo trabalhista.   
6.4.	Nesse sentido, os seguintes julgados, extraídos da ferramenta denominada "jurisprudência selecionada" do TCU:  
A independência entre as instâncias permite que uma mesma conduta seja valorada de forma diversa, em ações de natureza penal, civil e administrativa. 
A ação por improbidade administrativa, de natureza civil, não vincula o juízo de valor formado na seara administrativa. Apenas a sentença absolutória no juízo penal fundada no reconhecimento da inexistência material do fato tem habilidade para repercutir no TCU e afastar a imposição de obrigações e sanções de natureza administrativa (Acórdão 344/2015-TCU-Plenário, Acórdão Walton Alencar Rodrigues) .  
A sentença proferida pelo juízo cível, sob qualquer fundamento, não vincula a decisão proferida pelo TCU. Apenas a sentença absolutória no juízo criminal fundada no reconhecimento da inexistência material do fato ou na negativa de autoria tem habilidade para impedir a responsabilização civil e administrativa do agente (Acórdão 1663/2021-TCU-Segunda Câmara, Relator Ministro-Substituto Marcos Bemquerer Costa) .  
A independência das instâncias só deixa de prevalecer quando a decisão judicial que declara a inexistência do fato ou nega sua autoria é proferida em ação de natureza criminal. Tratandose de ação civil, prevalece a regra geral, que é a incomunicabilidade das instâncias civil, penal e administrativa (Acórdão 2983/2016-TCU-Primeira Câmara, Relator Ministro Bruno Dantas) . 
6.5.	Por ser exauriente em relação a essa questão, transcreve-se trecho do Voto condutor do Acórdão 2983/2016-TCU-Primeira Câmara, acima mencionado, da relatoria do Ministro Bruno Dantas, no qual se reafirma a aplicabilidade, nos julgamentos realizados pelo TCU, do consagrado princípio da independência entre as instâncias administrativas, cíveis e penais:  
7.	Não procedem tais argumentos. A independência das instâncias só deixa de prevalecer quando a decisão judicial que declara a inexistência do fato ou nega sua autoria é proferida em ação de natureza criminal. Tratando-se de ação de natureza civil, como no caso de ação civil pública invocada pelo embargante, prevalece a regra geral, que é a incomunicabilidade das instâncias civil, penal e administrativa. 
8.	O próprio precedente do STF trazido pelo embargante, MS 23.625-6/DF, deixa isso claro: 
'EMENTA: MANDADO DE SEGURANÇA. AUTONOMIA E INDEPENDÊNCIA DAS INSTÂNCIAS PENAL E ADMINISTRATIVA. EXCEÇÃO. DIREITO LÍQUIDO E CERTO INEXISTENTE. INSUFICIÊNCIA DE PROVAS. DILAÇÃO PROBATÓRIA. IMPOSSIBILIDADE. 
1.	Sentença proferida em processo penal poderá servir de prova em processos administrativos apenas se a decisão concluir pela não-ocorrência material do fato ou pela negativa de autoria. Exceção ao princípio da independência e autonomia das instâncias administrativa e penal. 
2.	Decisão judicial em sede penal incapaz de gerar direito líquido e certo de impedir o TCU de proceder à tomada de contas.  
3.	Questões controvertidas a exigir dilação probatória não são suscetíveis de análise em mandado de segurança. Segurança denegada.' (grifou-se) 
9.	Essa também é a intelecção da Lei 8.112/1990, que, ao tratar da responsabilização dos servidores públicos federais, estabelece que 'O servidor responde civil, penal e administrativamente pelo exercício irregular de suas atribuições' (art. 121) , deixando assente, em seu art. 125, que a regra é a incomunicabilidade das instâncias e a possibilidade de acumulação das sanções civis, penais e administrativas: 'Art. 125. As sanções civis, penais e administrativas poderão cumular-se, sendo independentes entre si.' 
10.	A única exceção prevista na referida lei é a absolvição criminal que negue a existência do fato ou sua autoria:  
'Art. 126. A responsabilidade administrativa do servidor será afastada no caso de absolvição criminal que negue a existência do fato ou sua autoria.' (grifou-se) 
11.	Na mesma linha, é o disposto no Código Civil de 2002: 
'Art. 935. A responsabilidade civil é independente da criminal, não se podendo questionar mais sobre a existência do fato, ou sobre quem seja o seu autor, quando estas questões se acharem decididas no juízo criminal.' (grifou-se) 
12.	O Código de Processo Penal também não destoa dessa intelecção: 
'Art. 65. Faz coisa julgada no cível a sentença penal que reconhecer ter sido o ato praticado em estado de necessidade, em legítima defesa, em estrito cumprimento de dever legal ou no exercício regular de direito. 
Art. 66. Não obstante a sentença absolutória no juízo criminal, a ação civil poderá ser proposta quando não tiver sido, categoricamente, reconhecida a inexistência material do fato.' (grifei) 
 (...) 
17. Não existe, portanto, a obscuridade ou contradição apontada. A uma porque as exceções à incomunicabilidade das instâncias não se aplicam a decisões proferidas em ações de natureza civil, prevalecendo, no presente caso, a regra geral, da independência. A duas porque a decisão judicial invocada pelo embargante não se fundamentou na inexistência material dos fatos ou na negativa de autoria. 
6.6.  Não procedem também as alegações do recorrente de que não haveria nexo de causalidade entre o dano causado aos cofres da ECT e a conduta a ele atribuída e que, portanto, não seria responsável pelo referido dano, em solidariedade com o sr. Dhiego Wallace Louzeiro Silva (subitem 6.1, alíneas "b" e "c", retro) . 
6.7. Não há dúvidas que a conduta do recorrente foi irregular e causou dano aos cofres da ECT, no valor total de R$ 3.000,00 (três mil reais) , considerando que sem a participação, caracterizada, no mínimo, como culpa grave, o prejuízo causado à referida empresa não teria se consumado, consoante pode-se observar nos seguintes enunciados, contidos no Relatório do Processo Administrativo Disciplinar autuado para apurar a fraude apontada neste processo (peça 9, p. 1, 34 e 35) :     
1. O presente processo disciplinar foi instituído por intermédio da PRTIPRESI.28712016 (fls. 124 Vol. 01 - ID SEI 0336965) , emitida em 14.12.2017, com vigência a partir de 15.12.2017 (fl. 433) , e teve por escopo apurar responsabilidades pela diferença de numerário a menor verificada na AC Água Doce do Maranhão/MA, no valor de R$ 315.002,02, bem como emissão fraudulenta e nos pagamentos irregulares de Vales Postais Eletrônicos, consoante Relatório Preliminar de apuração - GSEMP/UF/MA, de 30/05/2017 (fls. 107 a 113 Vol. 01 - ID SEI 0336965) . 
 (...) 
35.	No caso concreto verifica-se que o sindicado emprestou seu nome para destinatário do vale postal, recebendo e sacando o dinheiro e, posteriormente, depositando em conta terceiro a pedido do sindicado Dhiego Wallace Louzeiro Silva. 
36.	Assim, não obstante a norma não impedir a priori o fato de um empregado da ECT ser destinatário de um vale postal, fato é que para que isso ocorra, o empregado tem que ser REALMENTE o destinatário final, mas no caso concreto, ficou cabalmente comprovado que o sindicado apenas emprestou seu nome para realizar o saque, não sendo ele o REAL destinatário do vale postal, motivo pelo qual caracterizou-se aquilo que se denomina ATO SIMULADO, conforme preleciona o art. 167 do Código Civil: 
Art. 167. É nulo o negócio jurídico simulado, mas subsistirá o que se dissimulou válido for na substância e na forma.  
§1º Haverá simulação nos negócios jurídicos quando:  
I	- aparentarem conferir ou transmitir direitos a pessoas diversas daquelas às que realmente se conferem, ou transmitem;  
II	- contiverem declaração, confissão, condição ou cláusula não verdadeira;  
37.	Veja-se que ao ter o sindicado aceitado ser destinatário do vale postal em fave terceiros, ele acaba por realizar ato que aparente conferir ou transmitir direitos a pessoas diversas daquelas às quais realmente se conferem, ou transmitem, bem como contém declaração não verdadeira.  
38.	Assim, acaba por praticar ato ilícito contra a sua própria empregadora, inclusive é fato confessado pelo próprio sindicado. Veja-se:  
¿ Questionamento 06: 
Perguntado qual o motivo da emissão dos VPs acima referidos, pela Sra. Maria Eugenia Damasceno da Conceição, para a sua titularidade, na qualidade de destinatário? Informou que: Segundo o Diego me informou que era para pagamento do Banco Postal, por que a agência dele tava sem dinheiro para fazer pagamento do Banco. 
39.	Mesmo ante a falta de prova de conluio, o ato de simulação foi consciente, motivo pelo qual, no mínimo o referido empregado incorreu em grave quebra de fidúcia, uma vez que deliberadamente concordou em colocar-se como destinatário de vale postal sabendo que o dinheiro não seria destinado a ele, mas sim a terceiro que não compareceria na agência.  
40.	O ato, per si, é grave o suficiente para a aplicação de pena de demissão, porquanto permitiu a consumação da fraude, sendo que o sindicado tinha plena consciência de que ele não era o real destinatário do vale postal. Além do mais, consta em sua ficha uma penalidade de suspensão disciplinar, bem como responsabilização pecuniária (NUP 53118.00026/201672) , o que corrobora a penalidade ora aplicada.  
41.	Assim, voto pela aplicação de penalidade de demissão por justa causa, bem como pela responsabilização pecuniária, no valor de R$ 3.000,00 (três mil reais) , ao Sr. Alexo Martins Moreira, matrícula 8.377.043-7, valor este que deverá ser solidário com o Sr. Dhiego Wallace Louzeiro Silva, matrícula 8.379.110-8. (grifado) 
6.8.	No que diz respeito à alegação descrita no subitem 6.1, alínea "d", retro, de que sempre agiu de boa-fé no desempenho de suas funções; que não praticou o ato apontado como irregular nesta TCE com dolo, culpa, negligência, imprudência ou imperícia e que em momento algum suspeitou da conduta fraudulenta do sr. Dhiego Wallace Louzeiro Silva, cabe uma observação: "a responsabilização no âmbito do TCU não exige a configuração de dolo, bastando que o agente tenha agido com culpa grave" (Acórdão 1620/2019-TCU-Plenário, Relator Ministro Bruno Dantas) .  
6.9.	Nesse mesmo sentido: Acórdão 2391/2018-TCU-Plenário, Relator Ministro Benjamin Zymler, e 11762/2018-TCU-2ª Câmara, relator Ministro-Substituto Marcos Bemquerer Costa.  
6.10.	A propósito, cabe destacar excerto do Voto condutor do referido Acórdão 2391/2018-TCU-Plenário (Relator Ministro Benjamin Zymler) :  
79.	Quanto à alegação de que não existem indícios de que o defendente tenha agido dolosamente, destaco que a responsabilidade dos jurisdicionados perante o TCU é de natureza subjetiva, caracterizada mediante a presença de culpa stricto sensu, sendo desnecessária a caracterização de conduta dolosa ou má-fé do gestor para que este seja instado a ressarcir os prejuízos que tenha causado ao erário (Acórdão 9004/2018-TCU-Primeira Câmara, 635/2017-Plenário, 2781/2016-Plenário, dentre outros) . 
80.	Neste ponto, cabe ressaltar que a Lei 13.655/2018 introduziu vários dispositivos na Lei de Introdução às Normas do Direito Brasileiro - LINDB, que diretamente alcançam a atividade jurisdicional desta Corte de Contas, em especial a atividade de aplicação de sanções administrativas e de correção de atos irregulares. 
81.	Segundo os arts. 22 e 28 da LINDB, recém introduzidos pela referida norma: 
'Art. 22.  Na interpretação de normas sobre gestão pública, serão considerados os obstáculos e as dificuldades reais do gestor e as exigências das políticas públicas a seu cargo, sem prejuízo dos direitos dos administrados. 
§ 1º Em decisão sobre regularidade de conduta ou validade de ato, contrato, ajuste, processo ou norma administrativa, serão consideradas as circunstâncias práticas que houverem imposto, limitado ou condicionado a ação do agente. 
§ 2º Na aplicação de sanções, serão consideradas a natureza e a gravidade da infração cometida, os danos que dela provierem para a administração pública, as circunstâncias agravantes ou atenuantes e os antecedentes do agente. 
§ 3º As sanções aplicadas ao agente serão levadas em conta na dosimetria das demais sanções de mesma natureza e relativas ao mesmo fato. 
 (...)  
Art. 28.  O agente público responderá pessoalmente por suas decisões ou opiniões técnicas em caso de dolo ou erro grosseiro.' (grifos acrescidos) . 
82.	Dito isso, é preciso conceituar o que vem a ser erro grosseiro para o exercício do poder sancionatório desta Corte de Contas. Segundo o art. 138 do Código Civil, o erro, sem nenhum tipo de qualificação quanto à sua gravidade, é aquele "que poderia ser percebido por pessoa de diligência normal, em face das circunstâncias do negócio" (grifos acrescidos) . Se ele for substancial, nos termos do art. 139, torna anulável o negócio jurídico. Se não, pode ser convalidado.  
83.	Tomando como base esse parâmetro, o erro leve é o que somente seria percebido e, portanto, evitado por pessoa de diligência extraordinária, isto é, com grau de atenção acima do normal, consideradas as circunstâncias do negócio. O erro grosseiro, por sua vez, é o que poderia ser percebido por pessoa com diligência abaixo do normal, ou seja, que seria evitado por pessoa com nível de atenção aquém do ordinário, consideradas as circunstâncias do negócio. Dito de outra forma, o erro grosseiro é o que decorreu de uma grave inobservância de um dever de cuidado, isto é, que foi praticado com culpa grave. 
	Gradação do Erro 
	Pessoa que seria capaz de perceber o erro 
	Efeito sobre a validade do negócio jurídico (se 
substancial) 

	Erro Grosseiro 
	Com diligência abaixo do normal 
	Anulável 

	Erro (sem qualificação) 
	Com diligência normal 
	Anulável 

	Erro leve 
	Com 	diligência extraordinária - acima do normal 
	Não anulável 

84.	Segundo Cristiano Chaves de Farias e Nelson Rosenvald, "culpa grave é caracterizada por uma conduta em que há uma imprudência ou imperícia extraordinária e inescusável, que consiste na omissão de um grau mínimo e elementar de diligência que todos observam" (FARIAS, Cristiano Chaves de. ROSENVALD, Nelson. Curso de Direito Civil. São Paulo: Atlas, p. 169) . 
85.	Os aludidos autores invocaram a doutrina de Pontes de Miranda, segundo a qual a culpa grave é "a culpa crassa, magna, nímia, que tanto pode haver no ato positivo como no negativo, a culpa que denuncia descaso, temeridade, falta de cuidados indispensáveis". (PONTES DE MIRANDA. Tratado de direito privado, t. XXIII. Rio de Janeiro: Borsoi, 1971, p. 72) . 
86.	Tomando por base tais balizas, compreendo que os elementos acostados nos autos permitem concluir que o Sr. Paulo Roberto Albuquerque Garcia Coelho agiu, no mínimo, com culpa grave na supervisão do Contrato 7/2006, pois, no alto de sua posição hierárquica, orientou os fiscais a atuarem em desacordo com os termos do contrato, possibilitando o uso dos veículos locados sem o mínimo de controle. Ademais, ele autorizou pagamentos sem as informações mínimas exigidas para a regular liquidação da despesa, o que possibilitou o recebimento pela empresa de valores muito acima do razoável e da média histórica da Funasa.  
87.	Dessa forma, julgo adequada a inclusão do ex-Coordenador Geral de Logística no rol de responsáveis pelo débito e, diante da existência de culpa grave, a aplicação da multa do art. 57 da Lei 8.443/1992, no valor a ser especificado a seguir, conforme a análise a ser efetuada adiante. Ademais, julgo pertinente a inabilitação do responsável pelo período de cinco anos para o exercício de cargo em comissão ou função de confiança no âmbito da Administração Pública. 
6.11.   Pelo acima exposto, conclui-se que a responsabilidade dos jurisdicionados perante a Corte de Contas, para fins de ressarcimento, é de natureza subjetiva, caracterizada mediante a presença de culpa stricto sensu, sendo desnecessário evidenciar a conduta dolosa ou a má-fé do agente público para que ele seja instado a ressarcir os prejuízos que tenha causado ao erário, sendo, portanto, legítima a imputação do débito questionado pelo recorrente (subitem 6.1, alínea "c", retro) . Seguem enunciados extraídos da ferramenta denominada "jurisprudência selecionada" do TCU:  
A responsabilidade dos jurisdicionados perante o TCU é de natureza subjetiva, caracterizada mediante a presença de simples culpa stricto sensu, sendo desnecessária a caracterização de conduta dolosa ou má-fé do gestor para que ele seja instado a ressarcir os prejuízos que tenha causado ao erário. (Acórdão 4485/2020-TCU-Primeira Câmara, Relator Ministro Benjamin Zymler) (grifado) 
A responsabilidade dos jurisdicionados perante o TCU é de natureza subjetiva, caracterizada mediante a presença de simples culpa stricto sensu, sendo desnecessária a caracterização de conduta dolosa ou má-fé do gestor para que este seja responsabilizado. Desse modo, é suficiente a quantificação do dano, a identificação da conduta do responsável que caracterize sua culpa, seja por imprudência, imperícia ou negligência, e a demonstração do nexo de causalidade entre a conduta culposa (stricto sensu) e a irregularidade que ocasionou o dano ao erário. (Acórdão 635/2017-TCU-Plenário, Relator Ministro Aroldo Cedraz) (grifado) 
6.12.  Demais, pelos elementos constantes dos autos, resta demonstrado que a conduta do recorrente, relacionada à irregularidade a ele atribuída, afrontou diretamente as normas internas a ECT, indicadas no próximo subitem, e pode ser caracterizada, no mínimo, como culpa grave suficiente para apená-lo com multa, como o fez o TCU mediante o acórdão recorrido, uma vez que não se mostra razoável sustentar que o recorrente, na condição de gerente da ECT de Araoises/MA, não tinha discernimento suficiente para avaliar que as emissões de Vales Postais Nacionais Eletrônicos (VPNEs) em seu nome, a pedido do sr. Dhiego Wallace Louzeiro Silva, gerente da ECT de Água Doce do Maranhão/MA, contrariavam as normas internas da empresa e que, portanto, eram vedadas, conforme consta dos itens 20, 21 e 22 do voto condutor da deliberação questionada, abaixo transcritos: 
20.	Os elementos constantes dos autos, portanto, indicam que a Sra. Caroline Marques Soares Ferreira, além de efetuar os pagamentos, emitiu os vales fraudulentos. Em parte dos pagamentos impugnados, percebe-se que os Srs. Alexo Martins Moreira, Luciano Soares da Silva e Natalia Cavalcante Azevedo aparecem não apenas como operadores dos pagamentos, mas também como beneficiários de alguns desses pagamentos.  
21.	Diante dessas informações, é razoável conceber que todos os responsáveis ora citados não foram simplesmente enganados ou usados pelo Sr. Dhiego Wallace Louzeiro Silva, conforme consignado nas alegações de defesa apresentadas. Tendo em vista que, direta ou indiretamente, beneficiaram-se da consecução das impropriedades, presume-se que tinham conhecimento do caráter ilícito de suas condutas e da infringência de diversas normas internas dos Correios, normas essas que, inclusive, visam a coibir fraudes dessa e de outras espécies. 
22.	Importante destacar, mais uma vez, que, sem a participação dos empregados das demais agências, as irregularidades e o prejuízo ao erário não teriam ocorrido. Assim sendo, acompanho o posicionamento do corpo dirigente da SecexTCE e do MPjTCU para que sejam julgadas irregulares as contas de todos os responsáveis identificados nos autos, condenando-os a pagamento de débito e lhes aplicando multas individuais. (grifado) 
6.13.	Portanto, diversamente do alegado pelo recorrente (subitem 6.1, alínea "b", retro) , reafirma-se a existência de nexo de causalidade entre a sua conduta ("realizar o pagamento irregular de VPNEs, depositando os recursos sacados em conta de terceiro indicada pelo Sr. Dhiego Wallace Louzeiro Silva, descumprindo deveres funcionais.") e o dano ocasionado à ECT, no valor de R$ 3.000,00 (três mil reais) , sendo, pois, devidas a imputação de débito R$ 3.000,00 (subitem 9.3 da deliberação impugnada) , solidariamente com o sr. Dhiego Wallace Louzeiro Silva, e a aplicação de multa, no valor de R$ 1.000,00 (subitem 9.4 do acórdão recorrido) .   
6.14.	Para que não pairem dúvidas quanto à responsabilidade do recorrente pelos atos inquinados apontados nesta TCE, eis a descrição da irregularidade por ele praticada, as evidências presentes nos autos, as normas infringidas, a conduta ilegítima a ele atribuída, o nexo de causalidade e a culpabilidade, conforme indicado no item 8 da instrução de mérito da unidade técnica do TCU (peça 87) :  
Responsável Alexo Martins Moreira (CPF XXX.924.763-XX) . 
Irregularidade: realizar o pagamento irregular de VPNEs, com inobservância aos normativos da empresa. 
Evidências da irregularidade: documentos técnicos presentes nas peças 3 e 9. 
Normas infringidas: Manual de Administração de Recursos, Operações e Controle Financeiro (Manafi) , módulo 11, capítulo 9, item 2, subitem 2.1, 2.1.1, 2.1.19, capítulo 10, item 2, subitem 2.1, 2.1.2, 2.1.2.4, 2.1.2.6, módulo 19, capítulo 1, item 2, subitem 2.2, 2.2.23, 2.2.23.1, item 20; Manual de Organização (Manorg) , módulo 12, capítulo 11, item 4, subitens 4.1, 4.1.2, 'c', 'f', 4.3, 4.3.1, 'g'; Manual de Pessoal (Manpes) , módulo 46, capítulo 2, item 2, subitens 2.1 'b', 's', 'w', 'ee', 'ff', item 3, subitem 3.1, 'i', 'q', 'x' e item 5, subitem 5.6. 
Conduta: realizar o pagamento irregular de VPNEs, depositando os recursos sacados em conta de terceiro indicada pelo Sr. Dhiego Wallace Louzeiro Silva, descumprindo deveres funcionais. 
Nexo de causalidade: o pagamento irregular de VPNEs resultou em dano aos cofres da ECT. 
Culpabilidade: não há excludentes de ilicitude, de culpabilidade e de punibilidade; é razoável supor que o responsável tinha consciência da ilicitude de sua conduta; era exigível conduta diversa da praticada, qual seja, cumprir de forma estrita os seus deveres funcionais estabelecidos nos normativos da entidade. (grifado) 
6.15. Com base nos enunciados acima, conclui-se que deve, de igual modo, ser considerada improcedente a alegação descrita no subitem 6.1, alínea "e", retro, considerando que a conduta a ele atribuída ("realizar o pagamento irregular de VPNEs, depositando os recursos sacados em conta de terceiro indicada pelo Sr. Dhiego Wallace Louzeiro Silva, descumprindo deveres funcionais") não era albergada pelas normas da ECT, acima transcritas; ao contrário, as contrariou.  
6.16. Não é possível  acolher semelhantemente o argumento de que o ato tido como irregular pela ECT e pelo TCU foi praticado como base no poder discricionário do qual dispunha para, no âmbito das suas atribuições, atender o interesse público e a comunidade dos clientes da empresa (subitem 6.1, alínea "k", retro) , porquanto a emissão de VPNEs é um ato vinculado e não discricionário, consoante alegado pelo recorrente, devendo, por isso, serem observados todos os requisitos previstos nos normativos da empresa para realização desse mister.   
6.17. Improcedente, igualmente, a alegação descrita no subitem 6.1, alínea "f", retro, haja vista que o dever de ressarcimento de dano causado ao Erário independe de ter o responsável obtido ou não vantagem pessoal em decorrência dos fatos tidos como irregulares pelo TCU, consoante jurisprudência do Tribunal, descrita nos enunciados abaixo transcritos, extraídos da ferramenta denominada "jurisprudência selecionada" do TCU:  
O julgamento pela irregularidade das contas do responsável com condenação para que ele promova o ressarcimento do dano ao erário independe de ter havido ou não prática de ato de mprobidade administrativa ou obtenção de vantagem pessoal em decorrência da gestão de recursos públicos. (Acórdão 10853/2018-TCU-Primeira Câmara, Relator Ministro Bruno Dantas; 746/2020-TCU-Plenário, Relator Ministro Raimundo Carreiro) .	   
O julgamento pela irregularidade das contas do responsável com condenação para que ele promova o ressarcimento de dano ao erário independe de ter havido ou não prática de ato de improbidade administrativa ou obtenção de vantagem pessoal em decorrência da gestão de recursos públicos, uma vez que a jurisdição do TCU é exercida de forma independente e autônoma à persecução eventualmente realizada pelo Ministério Público com base na Lei 8.429/1992 (Lei de Improbidade Administrativa) . (Acórdão 1045/2022-TCU-Segunda Câmara, Relator Ministro Augusto Nardes) .	 
A ausência de dolo ou de locupletamento por parte do responsável não o exime do dever de recompor o dano a que deu causa por meio de atuação imprudente e desautorizada. Essas circunstâncias, se presentes, conferem maior gravidade ao ato ilícito e devem ser avaliadas por ocasião da imposição de multa. (Acórdão 1942/2012-TCU-Segunda Câmara, Relator Ministro Aroldo Cedraz) . 
6.18. Não deve ser acolhida ainda a alegação descrita no subitem 6.1, alínea "g", retro, haja vista que a conduta atribuída ao recorrente, por constituir, na prática, uma simulação, consoante alhures demonstrado, com a participação ativa dele e do sr. Dhiego Wallace Louzeiro Silva, deve se submeter ao mesmo enquadramento normativo, não havendo que se falar, portanto, em injustiça: é o que tem que ser.	  
6.19. Não beneficia ao recorrente tampouco elide a irregularidade por ele praticada a constatação de que outros empregados da ECT também foram vítimas da fraude perpetrada pelo sr. Dhiego Wallace Louzeiro Silva, tanto é assim que os demais responsáveis arrolados nos autos, tal qual o recorrente, por terem, de igual modo, contribuído pelo dano causado à ECT, de forma decisiva, foram condenados em débito, solidariamente com o referido responsável, e apenados com multa, motivo pelo qual conclui-se pela improcedência das alegações descritas no subitem 6.1, alíneas "h" e "l", retro. 
6.20. Não se acolhe, de igual modo, o argumento do recorrente de que teria agido em estado de necessidade para preservar o interesse público e a comodidade dos clientes da ECT (subitem 6.1, alínea i", retro) ao emitir, de forma simulada, os VPNEs indicados nesta TCE. Não se extrai dos autos, tampouco da peça recursal, que o recorrente estava diante de premente perecimento de um direito dos clientes indicados pelo sr. Dhiego Wallace Louzeiro Silva, supostamente beneficiários dos VPNEs emitidos em nome do próprio recorrente, que o legitimasse a adotar o procedimento ilícito questionado.  
6.21. Não se desconhece a possibilidade de se aplicar no âmbito do direito administrativo o instituto denominado estado de necessidade sempre que está diante de situação excepcional, urgente e necessária, em respeito à supremacia do interesse público, que são exemplos os procedimentos expropriatórios ou desapropriatórios, contratações de emergência, contratações de regime especial de direito administrativo, delegação do Executivo e inúmeros outros casos. Essas situações, ditas como excepcionais, são exceções às regras gerais de direito administrativo a fim de adequar a rigidez da regra ao caso concreto.  
6.22. Ressalte-se, entretanto, que no presente caso não se encontram presentes os requisitos necessários para se aplicar a referida figura, uma vez que não há elementos nos autos tampouco na peça recursal indicando que direitos legítimos e urgentes dos clientes da ECT que supostamente seriam os beneficiários dos VPNEs emitidos em nome do recorrente poderiam decair de forma irrecuperável, causando sérios e irreversíveis danos a esses clientes.  
6.23. Na verdade, o que houve, de concreto, é que o recorrente, a pedido do sr. Dhiego Wallace Louzeiro Silva, praticou atos ilegítimos, porquanto contrários às normas da ECT, que não se ajustam aos objetivos pretendidos pela aplicação do instituto denominado estado de necessidade, não sendo, por isso, aplicável o argumento descrito no subitem 6.1, alínea "j", retro, considerando que não há nos atos irregulares praticados pelo recorrente elementos suficientes e necessários para afastar os dispositivos normativos da ECT, aplicáveis à espécie, em face de uma excepcionalidade não confirmada.  
6.24. Diante das considerações enunciadas anteriormente, restou demonstrado que todas as alegações recursais do recorrente são improcedentes, motivo pelo qual o recurso por ele apresentado deve ser improvido.  
CONCLUSÃO  
7.	Das análises anteriores, conclui-se que:    
a)	não houve a ocorrência da prescrição decenal da pretensão punitiva fundada em decisão do Tribunal de Contas da União sob o regime do Código Civil (Acórdão 1441/2016-TCU-Plenário, Redator Ministro Walton Alencar Rodrigues) ;  
b)	não houve a ocorrência da prescrição quinquenal das pretensões ressarcitória e punitiva sob o regime do art. 1º, caput, da Lei 9.873/1999, nem mesmo a prescrição intercorrente de que trata o art. 1º, § 1º, da referida lei;  
c)	a decisão proferida pela Justiça do Trabalho em relação aos mesmos fatos tratados nesta tomada de contas especial não impõe a revisão da deliberação proferida pelo TCU, em face do princípio da independência das instâncias;  
d)	não é exigível conduta dolosa para imputação de débito nos processos de controle externo;  
e)	o ato praticado pelo recorrente constitui erro grosseiro, apenável com multa;  
f)	há nexo de causalidade entre os atos praticados pelo recorrente e o dano causado aos cofres da ECT, em relação ao qual a ele foi imputado débito;  
g)	não há excludente de ilicitude em relação ao recorrente; e 
h)	as alegações recursais apresentadas pelo recorrente são improcedentes e insuficientes para impor a insubsistência do acórdão recorrido.  
7.1.  Com base nas conclusões acima, propõe-se adotar as providências indicadas na proposta de encaminhamento adiante. 
PROPOSTA DE ENCAMINHAMENTO  
8.	Diante do exposto, submete-se à consideração superior a presente análise do recurso de reconsideração interposto por Alexo Martins Moreira contra o Acórdão 4582/2021-TCU-Segunda Câmara, Relator Ministro Augusto Nardes, com fundamento nos arts. 32, inciso I, e 33 da Lei 8.443/1992 c/c o art. 285 do Regimento Interno do TCU:  
a)	conhecer do recurso e, no mérito, negar-lhe provimento;  
b)	dar ciência ao recorrente e aos demais interessados da decisão que vier a ser proferida.  
3.	O Ministério Público junto ao TCU emitiu parecer divergente, em parecer da lavra do Procurador Marinus Eduardo de Vries Marsico, litteris (peça 149) :
Trata-se de recurso de reconsideração interposto por Alexo Martins Moreira contra o Acórdão 4582/2021-TCU-Segunda Câmara, por meio do qual o TCU julgou irregulares as suas contas, imputando-lhe débito solidário e multa proporcional ao dano.  	 	 
A Serur propõe conhecer do apelo e no mérito negar-lhe provimento.  	 	 
Temos compreensão distinta a que chegou o órgão instrutivo, pelas razões adiante aduzidas.  
Para uma contextualização inicial, vale registrar que o recorrente figura neste processo como empregado da Empresa Brasileira de Correios e Telégrafos (ECT) , entidade que instaurou a tomada de contas especial. O responsável era gerente da agência de Araiozes no Maranhão.  
Após o regular trâmite do processo, o TCU imputou débito no valor de três mil reais ao responsável e aplicou multa na quantia de um mil reais.  
À primeira vista, o diminuto valor poderia causar estranheza ante as regras para o seguimento do feito no tocante à presente espécie processual, mas encontra explicação no fato de que a condenação foi solidária com outro responsável, Dhiego Wallace Louzeiro Silva, a quem se imputou débito de montante bem mais expressivo, que, em 23/3/2020, correspondia a R$ 349.380,75, conforme ofício de citação à peça 43. 
Dhiego Wallace Louzeiro Silva também era empregado da ECT, gerente da agência Àgua Doce, igualmente situada no estado do Maranhão, próxima alguns quilômetros da agência de Araiozes.  
Em apoio à sua pretensão recursal, o ora recorrente traz, entre seus argumentos, sentença que lhe fora favorável no âmbito da justiça trabalhista, mantida em sede de Recurso Ordinário pelo Tribunal Regional do Trabalho da 16ª região, em face de interposição de apelo pela ECT (processo nº 0016107-80.2019.5.16.0003) 
Acerca do ponto, o auditor da Serur tece as seguintes considerações:  
De plano, convém deixar assente que o TCU não se sujeita à decisão proferida em processo trabalhista, que absolveu o recorrente, consoante alegado na peça recursal (subitem 6.1, alínea "a", retro) , pelos seguintes motivos:  
a)	a aplicabilidade no presente caso do princípio da independência das instâncias administrativa, cível e penal;   
b)	a absolvição do recorrente na esfera trabalhista não impõe ao TCU a obrigatoriedade de adotar as mesmas conclusões exaradas no processo judicial;     
c)	nesta TCE restou plenamente demonstrado que o recorrente praticou atos ilícitos que, concretamente, causaram prejuízos aos cofres da ECT, sendo, pois, legítimo o dever de reparação imposto pelo TCU, independentemente de não ter havido razões legítimas, segundo o juízo trabalhista, para a demissão por justa causa adotada pela ECT; e   
d)	o TCU somente está vinculado às conclusões firmadas em juízo penal sobre o mesmo fato apurado no processo de controle externo no caso em que restar configurada, no processo penal, a inexistência do fato ou a negativa de autoria, o que não é o caso sob análise, em que a decisão suscitada pelo recorrente foi firmada em processo trabalhista.   
Quanto a outros aspectos centrais do recurso, o auditor da Serur assim se manifesta, no que é principal:  
6.6.	Não procedem também as alegações do recorrente de que não haveria nexo de causalidade entre o dano causado aos cofres da ECT e a conduta a ele atribuída e que, portanto, não seria responsável pelo referido dano, em solidariedade com o sr. Dhiego Wallace Louzeiro Silva (subitem 6.1, alíneas "b" e "c", retro) . 
6.7.	Não há dúvidas que a conduta do recorrente foi irregular e causou dano aos cofres da ECT, no valor total de R$ 3.000,00 (três mil reais) , considerando que sem a participação, caracterizada, no mínimo, como culpa grave, o prejuízo causado à referida empresa não teria se consumado, consoante pode-se observar nos seguintes enunciados, contidos no Relatório do Processo Administrativo Disciplinar autuado para apurar a fraude apontada neste processo (peça 9, p. 1, 34 e 35) :     
 (...) 
35.	No caso concreto verifica-se que o sindicado emprestou seu nome para destinatário do vale postal, recebendo e sacando o dinheiro e, posteriormente, depositando em conta terceiro a pedido do sindicado Dhiego Wallace Louzeiro Silva. 
36.	Assim, não obstante a norma não impedir a priori o fato de um empregado da ECT ser destinatário de um vale postal, fato é que para que isso ocorra, o empregado tem que ser REALMENTE o destinatário final, mas no caso concreto, ficou cabalmente comprovado que o sindicado apenas emprestou seu nome para realizar o saque, não sendo ele o REAL destinatário do vale postal, motivo pelo qual caracterizou-se aquilo que se denomina ATO SIMULADO, conforme preleciona o art. 167 do Código Civil: 
 (....) 
6.12 Demais, pelos elementos constantes dos autos, resta demonstrado que a conduta do recorrente, relacionada à irregularidade a ele atribuída, afrontou diretamente as normas internas a ECT, indicadas no próximo subitem, e pode ser caracterizada, no mínimo, como culpa grave suficiente para apená-lo com multa, como o fez o TCU mediante o acórdão recorrido, uma vez que não se mostra razoável sustentar que o recorrente, na condição de gerente da ECT de Araoises/MA, não tinha discernimento suficiente para avaliar que as emissões de Vales Postais Nacionais Eletrônicos (VPNEs) em seu nome, a pedido do sr. Dhiego Wallace Louzeiro Silva, gerente da ECT de Água Doce do Maranhão/MA, contrariavam as normas internas da empresa e que, portanto, eram vedadas, conforme consta dos itens 20, 21 e 22 do voto condutor da deliberação questionada, abaixo transcritos: 
20.	Os elementos constantes dos autos, portanto, indicam que a Sra. Caroline Marques Soares Ferreira, além de efetuar os pagamentos, emitiu os vales fraudulentos. 
Em parte dos pagamentos impugnados, percebe-se que os Srs. Alexo Martins Moreira, Luciano Soares da Silva e Natalia Cavalcante Azevedo aparecem não apenas como operadores dos pagamentos, mas também como beneficiários de alguns desses pagamentos.  
21.	Diante dessas informações, é razoável conceber que todos os responsáveis ora citados não foram simplesmente enganados ou usados pelo Sr. Dhiego Wallace Louzeiro Silva, conforme consignado nas alegações de defesa apresentadas. Tendo em vista que, direta ou indiretamente, beneficiaram-se da consecução das impropriedades, presume-se que tinham conhecimento do caráter ilícito de suas condutas e da infringência de diversas normas internas dos Correios, normas essas que, inclusive, visam a coibir fraudes dessa e de outras espécies. 
22.	Importante destacar, mais uma vez, que, sem a participação dos empregados das demais agências, as irregularidades e o prejuízo ao erário não teriam ocorrido. Assim sendo, acompanho o posicionamento do corpo dirigente da SecexTCE e do MP/TCU para que sejam julgadas irregulares as contas de todos os responsáveis identificados nos autos, condenando-os a pagamento de débito e lhes aplicando multas individuais. (grifado) 
Como dito, nossa compreensão da melhor aplicação do direito é distinta da Serur, dando ao Tribunal, neste momento, oportunidade para sopesar pontos não considerados na instrução ou mesmo avaliar fatos e circunstâncias acerca dos quais temos entendimento diverso, contribuindo enfim para a prolação de acórdão seguro, resultante de ampla dialética processual. 
Iniciamos com algumas considerações sobre as decisões judiciais juntadas ao feito. 
Quanto a isso, importantíssimo deixar desde logo assente que concordamos, com firme convicção, com o conteúdo de três das quatro alíneas, acima transcritas, da peça do auditor (alíneas a, b e d) .  
Sempre oportuno reafirmar nossa inteira adesão ao correto entendimento acerca da regência do princípio da independência das instâncias, de modo a conferir à Corte de Contas pleno espaço de juízo próprio acerca das matérias sob a sua jurisdição, estando circunscrita ao que decidiu o Poder Judiciário apenas nas restritas hipóteses de sentença penal absolutória que negue a inexistência do fato ou da autoria, o que não é o caso nos presentes autos.  
No entanto, se por um lado não há vinculação de juízo, por outro nada impede que o exame feito em sede judicial possa ser livremente sopesado no TCU para contribuir com a formação de seu julgamento.  
Aliás, cremos que é exatamente essa a boa técnica de exame. 
A propósito, tomamos a oportunidade para registrar nossa percepção de que parcela do corpo técnico - bem reduzida, é verdade - tem a nosso ver compreensão imprópria acerca da aplicação do mencionado princípio, levando-a a simplesmente desprezar o conteúdo da decisão judicial, o que nos parece um equívoco técnico. O fato de não haver vinculação não isenta a necessidade de exame do raciocínio jurídico ali desenvolvido para aferir se ele se aplica ou não ao processo do controle externo.  
Por vezes, a decisão judicial se funda em questões laterais ou processuais sem incidência na Corte de Contas, ou mesmo deixa de abranger outros ilícitos em apreciação no processo do TCU, ou ainda deixa de apreciar questão meritória relevante, situações que constituem apenas exemplos em que a deliberação em nada favorecerá o responsável no âmbito da Corte de Contas. 
Há processos, porém, em que a decisão judicial contribui para melhor compreensão das circunstâncias fáticas e peculiaridades de caso, ou que trazem novos elementos desconhecidos do feito no TCU, convindo lembrar que em determinados ramos do processo judicial há mais ampla produção de provas, abrangendo, entre outros meios, a colheita de testemunhas e interrogatórios, cooperando, em muitos casos, para uma percepção mais acurada da verdade real, princípio tão caro ao controle externo.  
Ao longo dos anos, temos nos deparado com ambas as situações em processos no TCU, ensejando oportunidades de expressamente refutar o aproveitamento da decisão judicial em benefício dos responsáveis ou, em outras ocasiões, acolher tal aproveitamento, buscando reproduzir os fundamentos da referida decisão. A título ilustrativo, mencionamos nossas manifestações nos TCs Processo 002.388/2002-1, Processo 012.253/2000-8, Processo 010.256/2019-9 e Processo 025.922/2014-9.  
Aliás, devemos ressaltar que idêntico raciocínio vale para decisão judicial em desfavor de responsáveis, situação em que o seu aproveitamento é largamente aceito pela Corte de Contas - e da mesma forma por este parquet -, sem que se entenda haver qualquer vulneração ao princípio da independência das instâncias. E de fato não há, pois ao sopesar tais deliberações em seu julgamento o TCU não está se vinculando ao decidido pelo Poder Judiciário em nenhuma medida, e sim apenas utilizando tais elementos a fim de aprimorar o seu livre convencimento. 
Firmes nesse proceder, vemos que a sentença traz fortes elementos indicativos de que o ora recorrente foi uma peça manejada em uma fraude concebida por Dhiego Wallace Louzeiro Silva. Nesse sentido, são elucidados os trechos abaixo transcritos (grifos acrescidos) : 
Conforme se apurou no procedimento administrativo (ID 7709338) e na instrução processual, o reclamante fora acusado da prática de crime contra o patrimônio ocorrido na Agência de Correios de Água Doce do Maranhão, com suposta participação de terceiros não empregados, por meio do qual teriam sido feitos três depósitos pelo reclamante, conforme descrito na inicial e na defesa. Após a instrução do processo administrativo, a autoridade competente concluiu que o reclamante teria co-participado nas fraudes de VPNEs perpetradas pelo empregado Dhiego Wallace Louzeiro Silva, conforme relatório do procedimento administrativo à fl. 55. (ID 7709338) 
No entanto, não se vislumbra nos autos prova cabal da existência de culpa, sequer levíssima, do reclamante, na fraude mencionada acima. Ao contrário, ficou provado que o reclamante foi envolvido em uma fraude orquestrada pelo empregado Dhiego Silva. Nesse sentido, destaco o depoimento firme e escorreito das testemunhas ouvidas em Juízo, verbis: 
"que trabalha na agência da reclamada em Araiozes desde 2013; que o depoente estava trabalhando no mês de dezembro de 2016; que o depoente trabalha pela manhã fazendo entregas de cartas e encomendas e na parte da tarde dentro da agência; que as agências de Araiozes e Água Doce são próximas e quando há necessidade uma supre a outra; que o depoente estava na agência quando houve a ligação do Sr DIEGO para o reclamante; que não se recorda se foi o depoente ou o próprio reclamante que atendeu; que na agência de Água Doce havia ocorrido alguns assaltos e em razão disso a agência estava com pouco numerário; que o Sr DIEGO perguntou ao reclamante se na agência de Araiozes havia numerário, tendo o reclamante dito que sim; que o Sr DIEGO perguntou se poderia enviar uma pessoa de Água Doce para receber o vale postal em Araiozes; 
que Água Doce fica a 24k de Araiozes; que a senhora compareceu à agência para receber o valor; que o depoente não chegou a ver a referida senhora, pois estava envolvido com outro trabalho na agência.".  
Dada a palavra ao (à) advogado (a) do (a) reclamante, este (a) perguntou e o (a) depoente respondeu "que o comprovante de pagamento feito à senhora foi guardado, mas não foi localizado; que o comprovante era impresso em papel que apaga rapidamente, tal um comprovante de banco;  
que logo depois do pagamento feito pelo reclamante, este se afastou por motivo de saúde, tendo sido substituído por diversos gerentes; que o reclamante continua afastado até a presente data.".  
Dada a palavra ao (à) advogado (a) do (a) reclamado (a) , este (a) perguntou e o (a) depoente respondeu "que o depoente não faz atendimento no caixa da agência de Araiozes; que faz entregas no balcão, recebimento de cargas, malotes, telegramas, serviços operacionais; que o reclamante relatou ao depoente o teor da ligação recebida do Sr DIEGO; que não pode afirmar que a senhora beneficiária compareceu à agência.". (depoimento do Sr. JOSUE DE LIMA ARAUJO) "que trabalha para a reclamada desde fevereiro de 2014, tendo iniciado em Paulino Neves e atualmente em Matões do Norte; que quando o depoente trabalhava na agência de Tutoia, recebeu uma ligação do Sr DIEGO, gerente da agência de Água Doce, solicitando pagamento de um vale postal para uma senhora, não se recordando o nome dela; que acha que o valor do vale era de mil ou mil e quinhentos reais; que quando a senhora chegou à agência, o valor já estava disponível no sistema e o valor foi pago para a senhora indicada pelo Sr DIEGO; que isso ocorreu apenas uma vez com o depoente; que posteriormente o depoente recebeu uma espécie de questionário a respeito do vale postal mencionado, mas não respondeu pois estava afastado por motivo de saúde à época, tendo o questionário sido respondido por seu substituto; que o substituto do depoente encaminhou para a reclamada o comprovante de pagamento do vale postal, juntamente com o questionário.". 
 Dada a palavra ao (à) advogado (a) do (a) que esse reclamante, este (a) perguntou e o (a) depoente respondeu " fato ocorreu com outros funcionários da reclamada, por exemplo 
NATALIA CAVALCANTE, LUCIANO SOARES, CAROLINE MARQUES; que em todos esses casos o Sr DIEGO ligou para os responsáveis pelas agências solicitando o pagamento de vale postal a uma mulher.". 
Dada a palavra ao (à) advogado (a) do (a) reclamado (a) , este (a) perguntou e o (a) depoente respondeu "que é comum o gerente de uma agência ligar para outra agência solicitando favor relacionado ao trabalho, principalmente cidades próximas; que os comprovantes de pagamento de vale são guardados em um arquivo anual; que o comprovante é feito em papel termo sensível; que esses comprovantes apagam com o decurso do tempo, podendo ir até 5 anos, dependendo da forma de armazenamento; que não sabe informar quanto tempo depois de emitido o comprovante de pagamento do vale postal feito pelo depoente foi encaminhado à reclamada; que o beneficiário do vale postal assina o comprovante de pagamento ao receber o numerário; que a assinatura no documento não apaga com o tempo.". Nada mais disse nem lhe foi perguntado. (depoimento do Sr. CYCERO BRUNO ALCANTARA LOPES) . 
 Analisando o contexto probatório, verifico que de fato houve um dano patrimonial ao réu, o qual, no entanto, não pode ser imputado ao reclamante, na medida em que não há prova robusta de que o obreiro tenha praticado a conduta objeto do procedimento administrativo (envolvimento em fraude que resultou em prejuízo financeiro) , de forma livre e consciente, dolosa ou mesmo culposa. 
Com efeito, os depoimentos prestados no bojo do procedimento administrativo e na vertente ação, deixam assente que o reclamante não atuou com culpa, de forma que o ato que, em tese, configuraria improbidade, não lhe pode ser imputado. Nas circunstâncias do caso concreto, não houve propriamente conduta do reclamante com o intuito de alcançar vantagem para si ou para terceiro. 
Não somente a sentença, mas também o Relatório Final da Comissão de Sindicância evidencia a atuação fraudulenta por parte de Dhiego Wallace Louzeiro Silva, em termos categóricos, cabendo a transcrição do seguinte trecho, com grifos acrescidos (peça 9, p. 22) : 
 (...) o processo apuratório está recheado de provas das irregularidades cometidas pelo empregado, provas estas que foram colhidas inclusive na presença do órgão policial competente (Policia Federal) , as diligências aos sistemas operacionais da agência e do Banco Postal (SARA, BDF, etc) , bem como também nas diligências realizadas nas agências pagadoras dos Vales Postais emitidos pelo empregado, que se reitera como sendo de forma fraudulenta e ardilosamente planejada, haja vista que os valores supostamente arrecadados não foram recolhidos aos cofres da ECT e estão inseridos no total alcançado indevidamente pelo empregado, qual seja R$ 315.000,00 (...) 
"...o empregado se utilizou de artifícios fraudulentos para envolver pares de função (gerentes de agências) nas irregularidades, de forma a nosso ver, dolosamente se apropriar dos valores arrecadados, com prejuízo pecuniário à ECT..." 
O caso vertente se enquadra naquelas situações em que há uma ação fraudulenta - portanto intencional - perpetrada por um responsável, com o comprovado recebimento irregular de valores públicos, e uma possível ação culposa da parte de outro agente. Nesses casos, importante ressaltar, o responsável que pratica a ação fraudulenta o faz de modo a tentar ludibriar os demais, de modo a não ser descoberto, utilizando meios variados a fim de obter sucesso em sua empreitada criminosa. 
Convém que se registre, de plano, nossa perfeita compreensão e concordância com o fato de que, no plano da responsabilidade subjetiva, a caracterização da conduta culposa enseja o dever de reparação, se presentes o ato ilícito, o dano e o nexo causal, e ausentes excludentes de responsabilidade.  
Todavia, necessário ter presente que a aplicação do arcabouço teórico nos diversos casos que se apresentam ao julgador requer o exame das diversas circunstâncias e peculiaridades que permeiam cada situação, a fim de extrair conclusão segura, que bem represente os valores de equidade e justiça.  
Nos casos como o presente - em que se tem a indicação de concurso de pessoas com condutas marcadamente distintas -, a condenação resulta na imposição de um mesmo dever a todos os envolvidos, exigindo, por isso mesmo, o pleno convencimento de que a conduta culposa encerra, de fato, importante falta, desguarnecida de excludentes e atenuantes, e com substantivo impacto na promoção do resultado danoso.  
Desconsiderar todo um contexto pode levar a um desvirtuamento da aplicação justa da norma, atribuindo grave ônus a qualquer pessoa cuja conduta tenha mínimo ou irrelevante grau de participação no dano.  
Aliás, vale ressaltar a existência de vários precedentes que revelam o cuidadoso juízo que o Tribunal tem realizado no exame de casos da espécie, buscando aferir com segurança e justiça à conduta de cada qual, de que são exemplos os Acórdão 1687/2014-TCU-Plenário e 9.435/2016 - 2ª Câmara, que trataram de concurso de pessoas com condutas acentuadamente distintas. 
Na presente fase recursal o Tribunal recebe elementos não disponíveis à época da prolação do acórdão ora recorrido, ante a revelia de Alexo Martins Moreira.  
Passamos a registrar alguns fatos e circunstâncias que contribuíram para a formação de nossa opinião no caso em tela. 
Tanto na sentença judicial como no Relatório da sindicância ficou patente a prática de cooperação habitual entre agencias próximas, conforme narrado em diversos depoimentos, de modo que uma agência supria numerários de outra. 
Os autos também evidenciam, com segurança, que Dhiego Wallace Louzeiro Silva atuou de forma deliberada e fraudulenta, tanto desviando recursos de sua própria agência quanto valendo-se da referida cooperação entre unidades como meio de ampliar sua ação delitiva, solicitando a outros gerentes o pagamento dos vales e o depósito em contas por ele indicadas, sob a alegação de urgência do pagamento e a inoperância do sistema em sua agência.    
Nesse sentido são contundentes as afirmações da Sindicância: "as diligências realizadas nas agências pagadoras dos Vales Postais emitidos pelo empregado, que se reitera como sendo de forma fraudulenta e ardilosamente planejada" e "o empregado se utilizou de artifícios fraudulentos para envolver pares de função (gerentes de agências) nas irregularidades". 
É razoável admitir que a cooperação habitual entre agências e gerentes cria natural relação de confiança de cunho institucional, eventualmente flexibilizando certos níveis de controle, dentro de espaço admissível. 
Dhiego Wallace Louzeiro Silva solicitou ajuda a quatro gerentes de agências distintas, que se viram envolvidos na irregularidade. Há, porém, marcantes distinções nas quatro situações, disso sendo exemplo a atuação de Caroline Marques Soares Ferreira, à época gerente da agência Tirirical, acerca da qual a Sindicância afirma a sua "participação na emissão e nos pagamentos fraudulentos de 47 (quarenta e sete) VPNEs, perpetrados pelo empregado Dhiego Wallace Louzeiro Silva...". 
Evidentemente há importante diferença no atendimento a um pedido de colega de trabalho, com função gerencial, para uma ajuda pontual e não continuada, a exemplo da emissão dos três Vales Postais por parte de Alexo Martins Moreira, e o atendimento de dezenas de pedidos, o que a toda vista deveria fazer nascer legítima desconfiança de atuação irregular e negativa de atendimento.  
Embora seja argumento adjacente, não convém desprezar o valor em foco, cuja baixíssima expressividade, tomada em conjunto com o cenário posto, milita para afastar qualquer compreensão de atuação deliberada em benefício próprio. 
A propósito da acusação de erro grosseiro, a defesa reproduz as normas que tratam da emissão do Vale Postal (MANAFI 11/10) , afirmando que elas não proíbem que o empregado da ECT seja destinatário de um vale postal e que não exigem que "o destinatário do vale tem que ser o destinatário final", para, em seguida, insistir na afirmação de que o responsável não ficou com o dinheiro para si, mas depositou em conta informada por Dhiego Wallace Louzeiro Silva, atendendo assim a pedido de apoio do colega de trabalho. 
Não cremos que os diversos dados do feito autorizem a conclusão mencionada pelo auditor de que teria havido simulação da parte de Alexo Martins Moreira, pois é próprio desse ilícito a fabricação de uma situação visando fraudar a lei ou prejudicar terceiros, agindo o infrator com o propósito de enganar. Não vemos base segura para tal afirmação, mas sim dados convergentes de que atendeu pedido de gerente da ECT para apoio eventual a agência da entidade. 
Com efeito, a nosso ver, os autos trazem amplos indicativos que tornam sustentável e consistente com a afirmação da defesa de que Alexo Martins Moreira foi enganado e usado de forma ardilosa e dolosa por Dhiego Wallace Louzeiro Silva. 
Os novos elementos que vieram ao feito em sede de recurso permitem afastar, relativamente ao recorrente, então revel, a conclusão do voto que fundamentou o acórdão recorrido de que houve benefício direto ou indireto da consecução das impropriedades, com a presunção de "que tinham conhecimento do caráter ilícito de suas condutas e da infringência de diversas normas internas dos Correios". 
Enfim, todos esses elementos tomados em conjunto formam um quadro de marcante insegurança para fins de atribuição de responsabilidade a Alexo Martins Moreira. Tomado o contexto probatório, não identificamos falha relevante a ponto de condená-lo solidariamente com Dhiego Wallace Louzeiro Silva. 
Diante de tudo o que se disse, opinamos no sentido de que o TCU conheça do apelo para, no mérito, dar-lhe provimento, de modo a excluir Alexo Martins Moreira da presente relação processual, retirando a menção ao seu nome dos subitens 9.3 e 9.4 do Acórdão 4582/2021-TCU-Segunda Câmara, passando a figurar a seguinte redação: 
9.3. julgar irregulares, nos termos dos arts. 1º, inciso I, 16, inciso III, alínea "d", da Lei 8.443/1992, c/c os arts. 19 e 23, inciso III, da mesma Lei, as contas dos responsáveis Dhiego Wallace Louzeiro Silva, Caroline Marques Soares Ferreira, Natalia Cavalcante Azevedo e Luciano Soares da Silva, condenando-os solidariamente ao pagamento das importâncias a seguir especificadas, atualizadas monetariamente e acrescidas dos juros de mora, calculadas a partir das datas discriminadas até a data da efetiva quitação do débito, fixando-lhe o prazo de quinze dias, para que comprovem, perante o Tribunal, o recolhimento das referidas quantias aos cofres da Empresa Brasileira de Correios e Telégrafos, nos termos do art. 23, inciso III, alínea "a", da citada lei, c/c o art. 214, inciso III, alínea "a", do Regimento Interno do TCU; 
[Tabela com os valores] 
9.4. aplicar a multa prevista no art. 57 da Lei 8.443/1992 c/c o art. 267 do Regimento Interno do TCU, aos responsáveis nos valores individuais de: Dhiego Wallace Louzeiro Silva, R$ 40.000,00 (quarenta mil reais) ; Caroline Marques Soares Ferreira, R$ 6.000,00 (seis mil reais) ; Natalia Cavalcante Azevedo e Luciano Soares da Silva, R$ 1.000,00 (hum mil reais) cada um, fixando para todos o prazo de quinze dias, a contar da notificação, para que comprovem, perante o Tribunal (art. 214, III, alínea "a", do Regimento Interno do TCU) , o recolhimento das dívidas aos cofres do Tesouro Nacional, atualizadas monetariamente desde a data deste acórdão até a data do efetivo recolhimento, se pagas após o vencimento, na forma da legislação em vigor".  
É o relatório.

Joao Vitor Mendes de Miranda (13.002/OAB-MA), representando Natalia Cavalcante Azevedo; José Benedito da Silva Neto, representando Caroline Marques Soares Ferreira; Mariana Pereira Goncalo de Sousa (11280/OAB-MA), representando Alexo Martins Moreira.

Procurador Marinus Eduardo De Vries Marsico.

TOMADA DE CONTAS ESPECIAL. EMPRESA BRASILEIRA DE CORREIOS E TELÉGRAFOS - ECT. EMISSÃO FRAUDULENTA E PAGAMENTOS IRREGULARES DE VALES POSTAIS NACIONAIS ELETRÔNICOS. CITAÇÃO. REJEIÇÃO DAS ALEGAÇÕES DE DEFESA DE DOIS RESPONSÁVEIS. REVELIA DOS DEMAIS. CONTAS IRREGULARES. DÉBITO E MULTA. RECURSO DE RECONSIDERAÇÃO. INEXISTÊNCIA DE PRESCRIÇÃO. PROPOSTA DA UNIDADE TÉCNICA DE REJEIÇÃO DAS ALEGAÇÕES RECURSAIS, POR ENTENDER PRESENTES NEXO DE CAUSALIDADE ENTRE O ATO DO RECORRENTE E O DANO CAUSADO À ECT. DECISÃO DA JUSTIÇA TRABALHISTA TORNANDO NULA A DEMISSÃO POR JUSTA CAUSA DO RECORRENTE. PROPOSTA DIVERGENTE DO MPTCU. FORTES INDÍCIOS DE ARTIFÍCIOS FRAUDULENTOS DE OUTRO RESPONSÁVEL PARA ENVOLVER GERENTES DE AGÊNCIAS. AÇÃO PONTUAL E NÃO CONTINUADA DO RECORRENTE. AUSÊNCIA DE EVIDÊNCIAS DE ERRO GROSSEIRO OU CULPA GRAVE. INSUBSISTÊNCIA DO DÉBITO E DA MULTA. CONHECIMENTO E PROVIMENTO.

TOMADA DE CONTAS ESPECIAL (TCE)

Secretaria de Recursos (Serur); Secretaria de Controle Externo de Tomada de Contas Especial (SecexTCE).

Inicialmente, registro que atuo nestes autos em sucessão ao Ministro Raimundo Carreiro (art. 153 do RI/TCU) , sorteado na forma do inciso I do art. 154 do Regimento Interno do TCU e dos artigos 21 e 22 da Resolução TCU nº 175/2005 (peça 128) .
2.	Em análise recurso de reconsideração interposto por Alexo Martins Moreira contra o 4.582/2021-TCU-2ª Câmara, Relator Ministro Augusto Nardes (peça 42) , por meio do qual o Tribunal julgou Tomada de Contas Especial instaurada pela Empresa Brasileira de Correios e Telégrafos (ECT) em face de diversos responsáveis, em razão e da emissão fraudulenta e pagamentos irregulares de vales postais nacionais eletrônicos (VPNE) . 
3.	Presentes os requisitos de admissibilidade fixados nos arts. 32, inciso I e 33, da Lei 8.443/1992, impõe-se o conhecimento do recurso, em conformidade com despacho proferido pelo Ministro Raimundo Carreiro à peça 130.
4.	Conforme instrução transcrita no relatório, a Secretaria de Recurso pronunciou-se pela rejeição do apelo recursal, pelas seguintes razões: i) inocorrência da prescrição decenal da pretensão punitiva ou da prescrição quinquenal das pretensões punitiva e ressarcitória; ii) decisão proferida pela Justiça do Trabalho que determinou a recontratação do empregado da ECT não vincula o TCU; iii) não se exige conduta dolosa para imputação de débito; iv) o ato praticado pelo recorrente constitui erro grosseiro, apenável com multa; v) há nexo de causalidade entre os atos praticados pelo recorrente e o dano causado aos cofres da ECT; vi) não há excludente de ilicitude em relação ao recorrente.
5.	Já o representante do Parquet especializado, em parecer igualmente transcrito no relatório, divergiu da proposta alvitrada pela unidade técnica, por entender que a atuação fraudulenta por parte do empregado Dhiego Wallace Louzeiro Silva influenciou decisivamente na conduta pontual e não continuada do recorrente, com o objetivo de ludibriar e enganar o Sr. Alexo Martins, motivo pelo qual propõe retirar seu nome do rol de contas julgadas irregulares e dos condenados em débito e multa pelo acórdão recorrido.
6.	Desde já, perfilho a proposta suscitada pelo i. representante do MP/TCU, incorporando as suas análises a estas razões de decidir. 
7.	Quanto à inexistência de prescrição, acompanho o pronunciamento da Serur, no sentido da não ocorrência do transcurso prescricional, quer se utilize o prazo decenal estabelecido pelo Acórdão 1441/2016-TCU-Plenário, redator o Ministro Walton Alencar Rodrigues, que o prazo quinquenal previsto na Lei 9.873/1999, ou mesmo a prescrição intercorrente de que trata o art. 1º, §1º, da referida norma, uma vez que o feito obteve regular impulso, conforme demonstrado à peça 147, p. 14-15) .  
8.	Não desconheço que o decantado princípio da independência das instâncias administrativa, cível e criminal assegura plena autoridade à Corte de Contas para ajuizar acerca do caso em exame, ainda que à revelia de entendimentos diversos de órgãos judiciais, com exceção da sentença penal absolutória que negue a autoria ou a existência do fato.
9.	Não obstante, a sentença absolutória proferida pela Justiça do Trabalho, conquanto não vincule esta Corte de Contas, pode oferecer luzes para o descortino dos fatos ora analisados em sede recursal, na linha das ponderações feitas pelo Parquet especializado, sem qualquer ofensa ao princípio da independência das instâncias.
10.	Nesse sentir, concordo com as conclusões do representante ministerial, no sentido da existência de fortes indícios de que o Sr. Alexo Martins Moreira, então Gerente da AC Araioses/MA foi vítima de fraude perpetrada por Dhiego Wallace Louzeiro Silva, então gerente da AC Água Doce do Maranhão/MA.
11.	Milita em favor do responsável Alexo Martins o diminuto valor do dano (R$ 3.000,00) , a cooperação habitual entre agências dos Correios próximas, que ficou evidenciada tanto na sentença judicial como no relatório de sindicância interna, de modo que uma unidade supria numerários de outra, e que o recorrente atuou em uma ajuda pontual e não continuada, ao contrário de outros arrolados neste processo, que atenderam a dezenas de pedidos. 
12.	Com efeito, o destinatário final do vale não foi o empregado Alexo mas a conta informada pelo empregado Dhiego Wallace, atendendo a pedido de apoio do colega do trabalho, para auxílio eventual a agência dos Correios, e pagamento à destinatária final, a Sra. Maria Eugenia Damasceno da Conceição (peça 3, p. 82-84) . 
13.	Nesse ponto, peço licença para discorrer sobre o conceito de "erro grosseiro", para fins de responsabilização do agente público. Para tal, apresento abaixo o conteúdo do art. 28 da Lei de Introdução às Normas do Direito Brasileiro - LINDB (Decreto-Lei 4.657, de 1942) , com a redação dada pela Lei 13.655, de 25 de abril de 2018, verbis: 
"Art. 28.  O agente público responderá pessoalmente por suas decisões ou opiniões técnicas em caso de dolo ou erro grosseiro" (grifos acrescidos) .
14. 	Como se vê, a LINDB estatui que o agente público responderá pessoalmente por erro grosseiro ou dolo, praticamente nivelando a gravidade das duas condutas. Todavia, não conceituou "erro grosseiro". Esse conceito foi somente trazido pelo Decreto 9.830, de 10 de junho de 2019, em seu art. 12, § 1º, ao regulamentar o disposto nos arts. 20 a 30 da LINDB (grifos meus) :
Art. 12. O agente público somente poderá ser responsabilizado por suas decisões ou opiniões técnicas se agir ou se omitir com dolo, direto ou eventual, ou cometer erro grosseiro, no desempenho de suas funções.
§ 1º Considera-se erro grosseiro aquele manifesto, evidente e inescusável praticado com culpa grave, caracterizado por ação ou omissão com elevado grau de negligência, imprudência ou imperícia.
§ 2º Não será configurado dolo ou erro grosseiro do agente público se não restar comprovada, nos autos do processo de responsabilização, situação ou circunstância fática capaz de caracterizar o dolo ou o erro grosseiro.
§ 3º O mero nexo de causalidade entre a conduta e o resultado danoso não implica responsabilização, exceto se comprovado o dolo ou o erro grosseiro do agente público.
§ 4º A complexidade da matéria e das atribuições exercidas pelo agente público serão consideradas em eventual responsabilização do agente público.
§ 5º O montante do dano ao erário, ainda que expressivo, não poderá, por si só, ser elemento para caracterizar o erro grosseiro ou o dolo.
§ 6º A responsabilização pela opinião técnica não se estende de forma automática ao decisor que a adotou como fundamento de decidir e somente se configurará se estiverem presentes elementos suficientes para o decisor aferir o dolo ou o erro grosseiro da opinião técnica ou se houver conluio entre os agentes.
§ 7º No exercício do poder hierárquico, só responderá por culpa in vigilando aquele cuja omissão caracterizar erro grosseiro ou dolo.
§ 8º O disposto neste artigo não exime o agente público de atuar de forma diligente e eficiente no cumprimento dos seus deveres constitucionais e legais.
15.	Ou seja, o próprio Decreto 9.830/2019, estabelece em seu art. 12, § 3º, que a responsabilização do gestor com base no mero nexo de causalidade entre a conduta e o resultado danoso não implica responsabilização, exceto se comprovado dolo ou erro grosseiro, sendo este aquele praticado com evidente e inescusável praticado com culpa grave, caracterizado por ação ou omissão com elevado grau de negligência, imprudência ou imperícia.
16.	Não desconheço a trilha jurisprudencial desta Corte, que caminha no sentido de desconsiderar a qualificação de erro grosseiro ou culpa grave para as hipóteses de ressarcimento ao erário. Entretanto, a meu ver, tal entendimento deve ser interpretado cum grano salis. Veja-se que o próprio § 6º do art. 12 do Decreto 9.830/2020, ao estabelecer que o montante do dano ao erário, por si só, não é elemento a caracterizar o erro grosseiro, automaticamente faz uma associação entre dano e culpa grave. 
17.	No caso vertido nos autos, o reduzido valor envolvido, relativo ao pagamento de 3 vales postais no montante total de R$ 3.000,00 (peça 3, p. 84) , tendo como destinatária a Sra. Maria Eugênia Damasceno da Conceição e a quantidade reduzida de vales (três) , indicam a absoluta ausência de dolo ou culpa do funcionário na perpetração da fraude.
18. 	Verifico que, para além da decisão judicial da primeira instância da Justiça do Trabalho a que faz referência o MPTCU (peça 149, p. 4-6) , o Tribunal Regional do Trabalho da 16ª Região confirmou a referida sentença ao negar provimento a Recurso Ordinário interposto pelos Correios e negar seguimento a Recurso de Revista, conforme consulta realizada em meu gabinete, e de cujos fundamentos do derradeiro Acórdão colho os seguintes excertos, litteris:
"Com efeito, o conjunto probatório analisado, notadamente os depoimentos prestados pelas duas testemunhas ouvidas na audiência de instrução, não deixa claro que o autor tenha participado efetivamente do suposto conluio que lhe foi imputado, como reconhecido pelo juízo de origem, verbis (ID. 8258a40) : 'No entanto, não se vislumbra nos autos prova cabal da existência de culpa, sequer levíssima, do reclamante, na fraude mencionada acima. Ao contrário, ficou provado que o reclamante foi envolvido em uma fraude orquestrada pelo empregado Dhiego Silva'.
Nesse sentido, destaco o depoimento firme e escorreito das testemunhas ouvidas em Juízo, verbis: "que trabalha na agência da reclamada em Araiozes desde 2013; que o depoente estava trabalhando no mês de dezembro de 2016; que o depoente trabalha pela manhã fazendo entregas de cartas e encomendas e na parte da tarde dentro da agência; que as agências de Araiozes e Água Doce são próximas e quando há necessidade uma supre a outra; que o depoente estava na agência quando houve a ligação do Sr. DIEGO para o reclamante; que não se recorda se foi o depoente ou o próprio reclamante que atendeu; que na agência de Água Doce havia ocorrido alguns assaltos e em razão disso a agência estava com pouco numerário; que o Sr. DIEGO perguntou ao reclamante se na agência de Araiozes havia numerário, tendo o reclamante dito que sim; que o Sr. DIEGO perguntou se poderia enviar uma pessoa de Água Doce para receber o vale postal em Araiozes; que as duas cidades; que Água Doce fica a 24k de Araiozes; que a senhora compareceu à agência para receber o valor; (...) 
Analisando o contexto probatório, verifico que de fato houve um dano patrimonial ao réu, o qual, no entanto, não pode ser imputado ao reclamante, na medida em que não há prova robusta de que o obreiro tenha praticado a conduta objeto do procedimento administrativo (envolvimento em fraude que resultou em prejuízo financeiro) , de forma livre e consciente, dolosa ou mesmo culposa. Com efeito, os depoimentos prestados no bojo do procedimento administrativo e na vertente ação, deixam assente que o reclamante não atuou com culpa, de forma que o ato que, em tese, configuraria improbidade, não lhe pode ser imputado. Nas circunstâncias do caso concreto, não houve propriamente conduta do reclamante com o intuito de alcançar vantagem para si ou para terceiro. Pelos elementos de prova dos autos, concluo que não restou cabalmente provada a falta imputada ao reclamante, apta a legitimar o exercício do poder disciplinar do empregador e a aplicação de penalidade mais severa de dispensa por justa causa, eis que o ato de improbidade alegado na defesa não pode ser imputado ao reclamante, pois ausente em sua conduta o intuito de alcançar vantagem para si ou para terceiro."
 (...) 
À vista dessas considerações, cabe então indagar: qual proveito obteve o reclamante ao pagar os vales postais à destinatária dos mesmos? E como admitir a má-fé ou propósito intencional de prejudicar o empregador, se o acervo probatório dos autos não corrobora o farto imputado ao trabalhador?
Ressalte-se que a justa causa, para que autorize a despedida sumária do empregado, deve reunir uma série de elementos, quais sejam: autoria comprovada, a gravidade do fato que motiva a ruptura do contrato individual do trabalho, a atualidade do referido fato, a imediação entre a justa causa e a rescisão do contrato. Não ocorrendo um ou mais de um desses elementos que compõem o conceito de justa causa, ela não existirá para nenhum fim de direito, cuja prova tem que ser robusta, afastando todas as dúvidas porventura existentes. Portanto, descuidou-se a recorrente quanto ao ônus de comprovar robustamente a veracidade de suas alegações, nos termos do art. 818, II, da CLT, sendo que o depoimento das testemunhas acima transcritos infirmam a pretensão de reforma do comando sentencial. (Acresci grifos) 
19.	Tenho presente, desse modo, que as conclusões do feito judicial, se não vinculam automaticamente esta Corte de Contas, acrescentam luzes ao desfecho desta tomada de contas especial, reforçando a convicção de que o Sr. Dhiego Wallace Louzeiro Silva atuou de forma deliberada e ardilosa, desviando recursos tanto de sua própria agência - Água Doce do Maranhão - , quanto de agências próximas, como a do Sr. Alexo Martins Moreira - Agência Araiozes - valendo-se de sua condição de gerente e colega de trabalho, e solicitando a outros gerentes o pagamento dos vales e o depósito em contas por ele indicadas, sob alegação de urgência no pagamento, inoperância do sistema ou ausência de numerário suficiente em sua unidade.  
20.	Por isso, na linha do entendimento perfilado pelo Parquet especializado, em casos da espécie, em que se observa concurso de pessoas com condutas marcadamente distintas, a condenação que resulta na imposição de um idêntico dever a todos os envolvidos não traduz a observância de excludentes e atenuantes, ensejando um desvirtuamento na aplicação da norma à luz dos critérios de equidade e justiça, e atribuindo um ônus desproporcional a quem cuja conduta tenha mínimo ou irrelevante grau de concurso ou participação no dano. 
21.	Não vislumbro possível, pela mesma razão, enquadrar o recorrente, a partir do art. 16, § 2º, "b", da Lei 8.443/1992, no polo passivo do dever de reparação do Estado, decorrente de dano presumido. Analogamente ao Direito Penal, o concurso de pessoas, na precisa definição de Mirabete, "é a ciente e voluntária participação de duas ou mais pessoas na mesma infração penal" (Mirabete, Júlio Fabbrini. Manual de Direito Penal - Parte Geral- Volume I. São Paulo: Atlas, 2ª Ed. 1986, p. 223) ".
22.	Nesse passo, colho da jurisprudência TCU alguns julgados que se alinham à tese exposta, no sentido de aferir com segurança e justiça a conduta individualizada de cada responsável e cujos excertos/ementas transcrevo:
"Afronta os princípios do contraditório e da ampla defesa a ausência da adequada descrição individualizada da conduta dos responsáveis arrolados nos autos, requisito indispensável para a responsabilização subjetiva de cada agente envolvido." (Acórdão 2062/2014-TCU-Plenário, rel. Min. Aroldo Cedraz) ]
"A aplicação do arcabouço teórico nos diversos casos que se apresentam ao julgador requer o exame das diversas circunstâncias e peculiaridades que permeiam cada situação, a fim de extrair conclusão segura, que bem represente os valores de equidade e justiça. Nos casos como o presente - em que se tem a indicação de concurso de pessoas com condutas marcadamente distintas -, a condenação resultará na imposição de um mesmo dever a todos os envolvidos, exigindo, por isso mesmo, o pleno convencimento de que há conduta culposa, desguarnecida de excludentes e atenuantes, e com substantivo impacto na promoção do resultado danoso (nexo causal) , de modo a firmar uma relação de solidariedade. Enfim, desconsiderar todo um contexto pode levar a um desvirtuamento da aplicação justa da norma, atribuindo grave ônus a qualquer pessoa cuja conduta tenha mínimo ou irrelevante grau de participação no dano, relativamente a demais atores" (Acórdão 9435/2016-TCU-Segunda Câmara, rel. Min. Raimundo Carreiro) 
"10. Entretanto, peço vênias para discordar da proposta de aplicação de multa feita pela unidade técnica, por entender que imputar responsabilidade de forma tão ampla (foram chamados 14 gestores em audiência) , é responsabilizar sem a devida ponderação e sem considerar condutas individualizadas que deram causa às falhas em exame. E diligenciar os responsáveis para eventuais esclarecimentos que ainda restam, tanto tempo depois da ocorrência dos fatos, 21 anos, atentaria contra os princípios da ampla defesa e do contraditório e iria de encontro aos princípios da economia e celeridade processual". (Acórdão 333/2013-TCU-Plenário, rel. Min. Ana Arraes) 
23.	É razoável admitir ainda, na linha do entendimento acolhido pelo TRT 16ª Região e do MPTCU, que a cooperação habitual entre agências e gerentes cria natural relação de confiança de cunho institucional, com a flexibilização de certos e limitados níveis de controle, sem que isso implique necessariamente em culpa grave ou negligência do servidor ou empregado que se deixou, pontualmente, ludibriar. 
24.	Nessa ordem de ideias e de fatos, acolho o pronunciamento proferido pelo Ministério Público junto ao TCU, no sentido de conhecer e dar provimento ao presente recurso de reconsideração, de ordem a excluir Alexo Martins Moreira da presente relação processual, retirando a menção ao seu nome dos subitens 9.3 e 9.4 do Acórdão 4582/2021-TCU-Segunda Câmara e da respectiva tabela de valores de débito.
25.	Face ao exposto, voto por que o Tribunal adote o acórdão que ora submeto à apreciação deste Colegiado.
TCU, Sala das Sessões Ministro Luciano Brandão Alves de Souza, em 12 de julho de 2022.
ANTONIO ANASTASIA 
Relator